ACORDAO-COMPLETO-2482861

ACÓRDÃO 59/2022 ATA 1/2022 - PLENÁRIO

VISTOS, relatados e discutidos estes autos de representação acerca de possíveis irregularidades ocorridas no Pregão Eletrônico para Registro de Preços 15991/2019, promovido pela Centrais Elétricas do Norte do Brasil S/A;
ACORDAM os Ministros do Tribunal de Contas da União, reunidos em sessão do Plenário, ante as razões expostas pelo Relator e com fundamento no artigo 81, inciso I, da Lei 8.443/1992, c/c os artigos 235, caput, e 237, inciso I e parágrafo único, do Regimento Interno/TCU, em:
9.1. conhecer da representação, para, no mérito, considerá-la parcialmente procedente;
9.2. com fundamento no art. 46 da Lei 8.443/1992 c/c art. 271 do Regimento Interno/TCU, declarar a empresa KSB Industria e Comércio de Borrachas e Metais Eireli, CNPJ 11.285.875/0001-01, inidônea para participar de licitações promovidas pela Administração Pública Federal, bem como das realizadas por estados e municípios que contêm com o aporte de recursos federais, pelo prazo de 1 (um) ano; 
9.3. condenar a KSB Indústria e Comercio de Borrachas e Metais Eireli ao pagamento da multa prevista no artigo 58 da Lei 8.443/1992 c/c os artigos 80, inciso II, e 81, do Código de Processo Civil, na forma do artigo 298 do RI/TCU, no valor de R$ 30.000,00 (trinta mil reais) , em razão da alteração da verdade dos fatos para induzir a erro o Tribunal de Contas da União, fixando-lhe o prazo de 15 (quinze) dias, a contar da notificação, para que comprove perante o Tribunal, nos termos do artigo 214, inciso III, alínea "a", do RI/TCU, o recolhimento da referida quantia ao Tesouro Nacional, atualizada monetariamente desde a data do presente acórdão até a do efetivo recolhimento, se for paga após o vencimento, na forma da legislação vigente;
9.4. dar ciência a Centrais Elétricas do Norte do Brasil S/A, com fundamento no art. 9º, inciso I, da Resolução-TCU 315/2020, sobre as seguintes impropriedades/falhas, identificadas no Pregão Eletrônico 15991/2019, para que sejam adotadas medidas internas com vistas à prevenção de ocorrências semelhantes:
9.4.1. adoção de medidas inócuas com o intuito de verificar a autenticidade das demonstrações financeiras da Indústria e Comercio de Borrachas e Metais Eireli;
9.4.2. inclusão desarrazoada e irregular de exigência de qualificação técnica (item 6.3, alínea "e", do edital) , associada a critérios descabidos de avaliação dos atestados técnicos, resultando na exigência de comprovação de fornecimento, em percentual não inferior a 20%, de objetos idênticos aos da licitação, em afronta o item 5 do art. 66 do Regulamento de Licitações e Contratos da Eletrobrás e à jurisprudência consolidada deste Tribunal;
9.4.3. aceitação de atestados de capacidade técnica emitidos por empresa do mesmo grupo econômico, sem permissão expressa no edital, justificativa do gestor nem adoção de medidas apropriadas para ratificar seu teor, contrariando o item 8 do art. 66 do Regulamento de Licitações e Contratos da Eletrobras;
9.5. dar ciência do teor desta deliberação à Eletronorte, à representante e à KSB Indústria e Comércio de Borrachas e Metais Eireli;
9.6. dar ciência do teor desta deliberação à Secretaria de Gestão de Processos (Seproc) , para adoção das providências necessárias à inscrição do responsável sancionado por inidoneidade no Cadastro Nacional de Empresas Inidôneas e Suspensas (Ceis) ;
9.7. arquivar estes autos, nos termos do art. 250, I, c/c art. 169, II, do Regimento Interno/TCU.

Representação acerca de possíveis irregularidades em pregão eletrônico para registro de preços com vistas ao fornecimento de rolamentos para reposição de estoques. Análise da oitiva.

Centrais Elétricas do Norte do Brasil S.A.

3. Interessados/Responsáveis:
3.1. Interessado: KSB Indústria e Comercio de Borrachas e Metais Eireli (11.285.875/0001-01).

13.1. Ministros presentes: Bruno Dantas (na Presidência), Walton Alencar Rodrigues (Relator), Augusto Nardes, Aroldo Cedraz, Raimundo Carreiro e Jorge Oliveira.
13.2. Ministros-Substitutos convocados: Marcos Bemquerer Costa e André Luís de Carvalho.
13.3. Ministros-Substitutos presentes: Augusto Sherman Cavalcanti e Weder de Oliveira.

ACORDAO-COMPLETO-2557220

Acórdão 2294/2022 - Plenário

ACORDAO-COMPLETO-2526507

Acórdão 359/2022 - Plenário

WALTON ALENCAR RODRIGUES

Adoto, como Relatório, a instrução peça 86, elaborada por auditor da Secretaria de Controle Externo de Aquisições Logísticas (Selog) , que obteve anuência dos dirigentes da unidade técnica:
Instrução de Análise de Oitiva
	A. Identificação do Processo

	TC Processo 029.160/2020-0
	Conhecimento; procedência parcial; declaração de inidoneidade; ciência.

	Unidade Jurisdicionada
	Uasg

	Centrais Elétricas do Norte do Brasil S/A - Eletronorte
	910809

	Objeto

	Composição de ata de registro de preços para fornecimento de rolamentos para reposição dos estoques do Centro PA1G, no âmbito da Superintendência de Gestão de Ativos de Produção da Geração (OGG) , de propriedade da Eletronorte, com fornecimento de equipamentos, máquinas, implementos e ferramentas (peça 5, p. 4) .

	Representante
	CNPJ

	Primeira Linha Comercial de Rolamentos Ltda.
	24.907.602/0001-95

	Há pedido de Sustentação Oral?
	Procuração

	Não 
	Peça 19, p. 1

	Modalidade
	Número do Certame
	Critério de Julgamento

	Pregão Eletrônico para Registro de Preços
	15991/2019
	Menor preço por item

	Vigência
	Valor Contratado

	Do contrato: 120 dias, a partir da data da assinatura do instrumento (peça 43, p. 320 e 336) .
	R$ 822.400,00 (peça 43, p. 320) , ante R$ 4.296.000,00 que era o valor integral da ata de registro de preços (peça 43, p. 290-294) .

	Fase do Certame

	O Pregão Eletrônico para Registro de Preços (PE/SRP 15991/2019) foi dividido em dois itens, ambos adjudicados à mesma empresa, KSB Indústria e Comércio de Borrachas e Metais Eireli, CNPJ 11.285.875/0001-01, declarada vencedora do certame. O item 1, relativo a 120 unidades do Rolamento 24148, pelo valor unitário de R$ 15.200,00; e o item 2, relativo a 120 unidades do Rolamento 24152, pelo valor unitário de R$ 20.600,00, totalizando R$ 4.296.000,00  (peça 43, p. 198-199) .
O pregão foi homologado em 19/6/2019; a ata de registro de preços correspondente (ARP 46000016185) foi assinada em 3/7/2019, para viger por doze meses improrrogáveis (peça 43, p. 290-295) ; e o Contrato 4400001946, decorrente do certame, foi celebrado em 28/8/2019, para viger até 28/12/2019, com vistas à aquisição de 27 unidades do item 1 e de 20 unidades do item 2, no total de R$ 822.400,00 (peça 43, p. 317-336) . 
A ARP foi executada apenas parcialmente e não pode mais ser utilizada, em razão da perda da sua vigência. Ela também não permitiu a adesão de possíveis interessados.
Em resposta a correspondência eletrônica desta Unidade Técnica, a Eletronorte esclareceu que os rolamentos objetos do contrato em questão já foram entregues e pagos, conforme nota fiscal de 31/2/2020, que veio anexada (peça 73) . 

	B. Histórico

	O representante, ao requerer a adoção de medida cautelar para suspender e declarar a nulidade do PE/SRP 15991/2019, alegou, em síntese, que:
	a) o atestado de capacidade técnica apresentado pela KSB, em atendimento ao item 6.3, alínea 'e', do edital, havia sido emitido por empresa (Estampaço Indústria de Arruelas Ltda.) com capital social irrisório e porte incompatível com a aquisição que afirmara ter realizado junto à empresa vencedora do pregão;
	b) nenhuma das empresas licitantes seria capaz de atender à condição estabelecida no item 6.3, alínea 'e', do edital, posto que os rolamentos objetos da licitação eram extremamente grandes e caros, e que a SKF - que seria a fabricante dos rolamentos especificados no pregão - não havia fornecido às empresas brasileiras, nos últimos quatro anos, a quantidade equivalente a 20% do objeto da licitação;
	c) o Balanço Patrimonial (BP) apresentado pela empresa KSB, relativo ao exercício de 2018, não possuía firma reconhecida. A fim de sanar tal irregularidade, a empresa vencedora apresentou novo balanço, relativo ao exercício de 2017, porém em desacordo com o item 6.3, alínea 'f', do edital, que requeria as demonstrações contábeis do último exercício social;
	d) além disso, o BP/2017 apresentava erros de cálculos e havia sido, de forma muito evidente, adulterado e falsificado. As assinaturas dos balanços referentes a 2017 e a 2018 eram idênticas e possuíam os mesmos traços; a autenticação relativa ao BP/2017 fora recortada de uma alteração contratual realizada pela empresa em 31/7/2017, antes, portanto, da data do balanço. A empresa KSB teria recortado a autenticação 321.294/17-8 do outro documento e a colado de forma grosseira no BP apresentado; e
	f) apresentou recurso administrativo em face do resultado do certame, porém o pleito foi indeferido. Também encaminhou intimação extrajudicial à Superintendência de Gestão da Eletronorte, solicitando explicações acerca do ocorrido, entretanto recebeu resposta no sentido de que, realizadas as diligências de praxe, a conclusão foi no sentido de que o pregão havia sido processado de forma regular e legal.
Em instrução inicial, de 3/9/2020 (peças 26-27) , acerca do prazo para apresentação do Balanço Patrimonial e demais demonstrativos contábeis, feito um apanhado da legislação que rege a matéria no âmbito do Direito Civil e Comercial, e da jurisprudência do Tribunal quanto às exigências em sede de procedimentos de licitações, concluiu-se, no caso concreto, que, na data da sessão para abertura das propostas do pregão, não seria exigível a apresentação do BP/2018 da empresa KSB. Sendo assim, a apresentação do BP/2017 estava de acordo com os normativos vigentes.
Confirmou-se, no entanto, que a KSB havia utilizado, no BP/2017, o mesmo número de autenticação constante de uma alteração contratual realizada pela empresa em 31/7/2017. Tal fato, aliado aos erros de valores identificados, eram indícios de que os demonstrativos contábeis do exercício de 2017 haviam sido adulterados. Contudo, não foi possível confrontar as informações quanto ao número de autenticação duplicado, uma vez que as pesquisas realizadas na Junta Comercial do Estado de São Paulo (Jucesp) não retornaram os resultados esperados. Para melhor elucidar os fatos quanto à veracidade do referido Balanço, seria necessário obter mais informações e esclarecimentos, para o que se propôs então diligências à Eletronorte e à Jucesp.
Além das diligências de praxe, foi proposta a oitiva prévia da Eletronorte, para justificar a aceitação das demonstrações contábeis da empresa KSB, relativas ao exercício de 2017, com divergências nos valores e erros de cálculos, bem como, a aceitação do BP/2017 contendo selo de autenticação com o mesmo número de uma alteração contratual realizada pela empresa em 31/7/2017, antes, portanto, do encerramento do exercício, em situação que configurava forte indício de fraude à licitação.
Noutro aspecto, chamaram atenção da unidade técnica e-mails que haviam sido trocados entre os representantes da Eletronorte e o Grupo Tecnofix, para solicitação do Balanço Patrimonial da empresa KSB. Porque não havia razão aparente para requerer o demonstrativo contábil a outra empresa, senão à própria KSB. Tal fato parecia mais intrigante em virtude de que a razão social do Grupo Tecnofix era muito semelhante à da empresa Comercial Tecnofix, que também fornecera atestado de capacidade técnica para a KSB, o que levou à indagação sobre a possibilidade de serem as empresas todas pertencentes a um mesmo grupo econômico.
No que se refere à possível inidoneidade do atestado de capacidade técnica emitido pela empresa Estampaço, conforme havia alegado o representante, no sentido de que o capital social da declarante era irrisório e que seu porte era incompatível com a compra que teria sido realizada pela KSB, entendeu-se que as informações disponíveis não eram suficientes para comprometer a veracidade do documento. Entretanto, haveria de ser questionada, também sendo objeto de diligência à Eletronorte, a fidedignidade do atestado proveniente da Comercial Tecnofix Ltda., pelas razões acima explicitadas.
Por fim, com relação à alegação do representante, no sentido de que, em função do elevado valor dos rolamentos objetos da licitação, nenhuma das empresas licitantes seria capaz de atender à condição técnica de habilitação requerida pelo edital, constatou-se que várias empresas participantes haviam sido inabilitadas do certame justamente porque não atendiam ao mencionado item do instrumento convocatório, e que não constava do edital qualquer fundamentação e/ou estudo que demonstrasse a necessidade de comprovação de quantitativo mínimo de 20% como sendo adequado ao objeto da licitação.
Sendo assim, considerando o entendimento desta Corte, quanto à impossibilidade de as exigências de qualificação técnica serem desarrazoadas e deixarem de guardar relação com as necessidades estritamente ligadas ao objeto da licitação, a ponto de cercear a participação de possíveis interessados no certame, concluiu-se por incluir, na oitiva prévia da Eletronorte, justificativa para a inclusão, no item 6.3, alínea 'e', do edital do pregão, de exigência de comprovação de capacidade técnica relativa à experiência na execução, com quantitativos mínimos de 20% do objeto licitado.
Em que pese estivesse configurado o pressuposto do perigo da demora, em razão da iminência da assinatura da ARP e do contrato - pelo menos é o que se pensava inicialmente -, não havia nos autos elementos suficientes para a conclusão acerca da plausibilidade jurídica dos argumentos trazidos na representação e da ausência do perigo da demora reverso, que seriam essenciais para a eventual adoção de medida cautelar. Por essa razão, propôs-se a realização de oitivas prévias e diligências (peças 26 e 27) . Todavia, o Exmo. Sr. Ministro-Relator Walton Alencar Rodrigues, no despacho de peça 28, indeferiu de pronto o pedido de cautelar, em razão de a apuração da falsidade dos referidos documentos se mostrar incompatível com a cognição sumária sobre a qual é prestada a tutela provisória de urgência.
Ao tempo da segunda instrução, de 31/3/2021 (peças 77-79) , em razão do exaurimento e da perda da vigência da ARP 4600001685 e da execução integral do Contrato 44000019646, não havia mais como se configurarem os pressupostos para adoção de eventual medida cautelar com vistas à suspensão do certame ou do contrato dele decorrente. Coube então à instrução pretérita analisar as respostas apresentadas às oitivas e os documentos colacionados aos autos em atendimento às diligências do Tribunal, conforme segue (com referências aos itens da referida instrução) .
As informações fornecidas pela Eletronorte, em conjunto com os apontamentos da CGU na Nota Técnica 2831/2020/CGEP/DAE/SFC, serviram para comprovar que a empresa KSB Indústria e Comércio de Borrachas e Metais Eireli integrava de fato o Grupo Tecnofix, e que havia um possível vínculo societário entre a Comercial Tecnofix e a KSB Borrachas, sendo a primeira, emitente de um dos atestados de capacidade técnica apresentados pela KSB para se habilitar no pregão. A Jucesp se limitou ao encaminhamento de cópia de alguns documentos, porém não se manifestou cerca de qual deles correspondia à autenticação 321.294/17-8. A Jucesp também não encaminhou a cópia do BP/2017 da empresa KSB, conforme fora solicitado, do que se presumiu que tais demonstrativos não haviam sido lá arquivados (17-18) .
Sobre a aceitação, pela Eletronorte, dos demonstrativos contábeis da KSB, relativos ao exercício de 2017, e com divergências em seus valores e erros de cálculo, concluiu-se: que o Balanço Patrimonial de 2017, em razão dos prazos legais de apresentação e da data de abertura do pregão, podia ser admitido como documento de habilitação; e que as inconsistências nos demonstrativos, conquanto fossem diversas, em razão das circunstâncias da diligência realizada pelo pregoeiro, não eram de fácil verificação no decorrer do pregão, pelo que se entendeu que o acolhimento das demonstrações da empresa, pela comissão do pregão, mesmo com os erros apontados, era passível de justificação (20-32) .
Acerca da aceitação, pela Eletronorte, do Balanço Patrimonial da KSB do exercício de 2017 contendo selo de autenticação com o mesmo número de outro documento da mesma empresa, o qual fora emitido e autenticado antes do fechamento daquele exercício financeiro, concluiu-se: que a comissão do pregão, conquanto tenha realizado diligências para confirmação da veracidade dos demonstrativos, não adotou as precauções necessárias ao admitir como válidos os referidos documentos, posto que a Jucesp apenas indicara o caminho para a verificação do registro, porém não foi conclusiva quanto à autenticidade do arquivamento; que a cópia do referido Balanço autenticada pelo cartório não era conclusiva quanto à veracidade do documento, significando tão somente que o documento era idêntico ao original apresentado para reprodução e/ou conferência; e que, porém, não havia evidências de que, ao admitir como válidos os demonstrativos contábeis da KSB do exercício de 2017, a comissão responsável pelo pregão tenha agido deliberadamente, para, suplantando a questão sobre a coincidência quanto ao número dos documentos registrados na Jucesp, favorecer a empresa e dar continuidade ao certame (33-39) .
Erros de cálculos, semelhanças de assinaturas e outras inconsistências identificadas nas notas explicativas davam aparência de que os demonstrativos de 2017 haviam sido parcialmente copiados dos demonstrativos de 2018. Além disso, a identidade entre os códigos de registro dos demonstrativos do exercício de 2017 e da 10ª alteração constitutiva da KSB perante a Jucesp, com data de 27/6/2017, também fornecia indícios de que os demonstrativos haviam sido de fato adulterados. Ou, se não adulterados, construídos artificialmente, num processo de "recortar e colar" arquivos, sem expressar fielmente a posição econômica e financeira da empresa ao final do exercício. Diante de tais constatações, entendeu-se que os autos dispunham de elementos suficientes para caracterizar fraude à licitação, passível de declaração de inidoneidade da KSB Indústria e Comércio de Borrachas e Metais Eireli, para o que se propôs então oitiva da empresa (40-52) .
No tocante à inclusão, no edital, de exigência de comprovação de capacidade técnica relativa à experiência na execução do objeto, com quantitativos mínimos de 20% do objeto licitado, concluiu-se que as justificativas da Eletronorte eram plausíveis e tinham respaldo no RLC da Empresa, devendo, por conseguinte, serem acatadas pelo Tribunal. Porém, na prática do pregão, tendo em vista a forma como o referido dispositivo foi aplicado, entendeu-se que a exigência acabou sendo desarrazoada, proporcionando prejuízos à competitividade do certame e à escolha da proposta mais vantajosa para a administração. Porque, conforme assentado nos itens 56-70 da instrução da peça 77, a área técnica da Eletronorte não ficou adstrita à verificação dos quantitativos mínimos fornecidos e da compatibilidade dos materiais, tendo se subordinado à literalidade do edital, e somente admitindo como comprovação de capacidade técnica atestado que demonstrasse que a licitante proponente havia fornecido aqueles tipos específicos de rolamentos, como se o fornecimento de produtos equivalentes, em termos de porte, custo, logística, não capacitasse a empresa para atender ao objeto do edital.
Nesse sentido, e tendo em vista o que dizia o próprio regulamento de licitações da Eletrobras, ao permitir a comprovação, pelos atestados de capacidade técnica, da execução de objeto similar, como também a jurisprudência do Tribunal, propôs-se que, quando do mérito processual, fosse a Eletronorte cientificada acerca da inclusão desarrazoada e irregular de exigência de qualificação técnica (item 6.3, alínea 'e', do edital do PE/SRP 15991/2019) , que, associada aos critérios de avaliação dos atestados técnicos apresentados, requeria dos proponentes que comprovassem ter fornecido, em percentual não inferior a 20%, objetos idênticos aos da licitação.
Tal ocorrência, contudo, pela dificuldade de se avaliar, no caso concreto, qual proposta teria sido mais favorável para a Eletronorte, em razão de que as licitantes desclassificadas, ainda que fossem aceitos os atestados com itens similares, poderiam ser inabilitadas ou terem suas propostas desclassificadas por outras razões, impunha restrições para a identificação de eventual prejuízo incorrido na contratação, pelo que se propôs, então, não fosse motivo de constituição de débito e de apuração de responsabilidade com vistas à reparação. Ademais, a diferença de preços entre a proposta da primeira empresa convocada, e que foi desclassificada por não apresentar atestados de fornecimento de rolamentos idênticos àqueles objetos da licitação, e a proposta da KSB, declarada vencedora do certame, considerando a quantidade de rolamentos adquirida pela Eletronorte, seria de, no máximo, R$ 20.900,00, em valor inferior, portanto, ao piso estabelecido pelo TCU para instauração de Tomada de Contas Especial. Sendo assim, não havia justificativa para movimentar os recursos da unidade jurisdicionada e nem do Tribunal (53-77) .
Ainda sobre as regras para aceitação de atestados técnicos, agora voltando-se a análise para os atestados apresentados pela KSB, concluiu-se que assistia razão à empresa quando afirmava que, em regra, não há impedimento legal para que empresas do mesmo grupo emitam atestados de capacidade técnica entre si, ainda que tal prática possa despertar dúvidas quanto à confiabilidade dos atestados. Porque, se assim o for, o agente de licitação pode exigir, mediante diligência, que os atestados se façam acompanhar de documentos que corroborem o seu teor, como cópias de contratos, medições, notas fiscais, registros em órgãos oficiais ou outros documentos idôneos.
Por outro lado, se não havia impedimento legal, no sentido estrito de lei, para a aceitação de atestados nessas condições, o RLC da Eletrobras impedia expressamente tal prática, ao afirmar ser proibida a apresentação de atestados de capacidade técnica emitidos em nome de empresa coligada ou pertencente ao mesmo grupo econômico da licitante, salvo se devidamente justificado pelo gestor técnico e permitido expressamente no edital. E a Eletronorte tinha ciência de que a KSB Indústria e Comércio de Borrachas e Metais Eireli era integrante do Grupo Tecnofix. Diante de tal fato, entendeu-se que caberia acrescentar à proposta de mérito do processo ciência à Eletronorte sobre tal condição (78-83) .
Por fim, entendeu-se que, sendo a KSB Indústria e Comércio de Borrachas e Metais Eireli integrante e propriedade de um grupo econômico (Grupo Tecnofix) , sua participação no PE/SRP 15991/2019, da Eletronorte, se dera em condições de possível irregularidade, posto que a empresa não poderia participar do certame na condição de empresa de pequeno porte (EPP) , como fez. Os fatos levantados apontavam a ocorrência de possível fraude à licitação. No caso concreto, a situação fática não estava evidenciada na composição societária das empresas, porém, tendo em consideração os objetivos da LC 123/2006, entendeu-se que a KSB deveria ser ouvida também sobre essa questão (84-90) .
Promovida então a oitiva da KSB, acerca dos indícios de fraudes à licitação, passa-se à análise das respostas apresentadas, conforme transcrição/contextualização a seguir.

	C. Histórico de Comunicações

	Despacho da Secretária (mediante delegação de competência) 
	Peça 79
	31/3/2021

	Ofício Encaminhados pelo TCU

	À sociedade empresarial
	Ofício 15275/2021-TCU/Seproc, de 1º/4/2021 (peça 80) 

	D. Documentos Apresentados em Resposta à Oitiva

	Pela Sociedade Empresária

	Expediente com as manifestações da KSB, de 27/4/2021 (peça 82) .

	E. Exame Técnico

	Item a: apresentação dos demonstrativos contábeis do exercício de 2017, como comprovação da exigência instituída pelo item 6.3, alínea 'f', do edital, com indícios de que eles não são fidedignos, no sentido de que não representam, adequadamente, a posição econômica e financeira e os resultados da empresa ao final do exercício de 2017, e de que foram copiados dos demonstrativos contábeis do exercício de 2018, posto que: os elementos gráficos das assinaturas da sócia da empresa e do contador são semelhantes em ambos os demonstrativos; dois grupos de contas do Balanço Patrimonial têm o mesmo saldo nos exercícios de 2017 e de 2018; o BP/2017 apresenta erro de soma nos totais do Ativo Circulante e do Passivo Circulante; o saldo de apenas um agrupamento de contas da Demonstração do Resultado do Exercício difere entre a DRE de um e de outro exercício, mesmo assim, imputável tal diferença a erro na montagem do demonstrativo de 2017, uma vez que o lucro do exercício não foi alterado; as notas explicativas dos demonstrativos de 2017 repetem o mesmo texto das notas explicativas de 2018, inclusive quanto aos valores do Ativo e do Passivo, que seriam distintos em cada qual dos exercícios; o selo de registro perante a Junta Comercial do Estado de São Paulo que consta nos demonstrativos de 2017 (código 321.294/17-8) refere-se de fato a outro documento, no caso à 10ª alteração constitutiva da empresa; e a data de registro da referida alteração contratual na Junta Comercial, 31/7/2017, é incompatível com a data dos demonstrativos de 2017, que se referem ao exercício findo em 31/12/2017; em situação que contraria a jurisprudência deste Tribunal, a exemplo do Acórdão 2596/2012-TCU-Plenário, Relatora Ana Arraes; Acórdão 1293/2011-TCU-Plenário, Relator Augusto Sherman; e Acórdão 3097/2020-TCU-Plenário, Relator Weder de Oliveira.
Manifestação da empresa KSB sobre os indícios de irregularidades (peça 80, p. 1-4) :
	a) o edital, no subitem 6.3, letra "f", não exigiu que o Balanço Patrimonial e as demonstrações contábeis estivessem acompanhadas de qualquer comprovante ou de qualquer tipo de selo, o que torna inócua qualquer discussão nesse sentido;
	b) ademais, o mesmo subitem 6.3, letra "f", do edital requereu balanço patrimonial e demonstrações contábeis referentes ao último exercício social, o que, no caso, referia-se ao ano de 2018, motivo pelo qual não há que se falar em análise dos demonstrativos de 2017;
	c) o art. 31 da Lei 13.303/2016, revigorando os princípios norteadores das licitações públicas contidos no art. 41 da Lei 8.666/19993, informa que a Administração Pública está vinculada ao instrumento convocatório. Logo, em todas as fases da contratação, deve a administração zelar pelo cumprimento dos princípios que regem a conduta do ente público e, no caso das licitações, o fiel cumprimento dos termos do edital;
	d) a interpretação de tais dispositivos pelos tribunais tem sido no sentido de ratificar a estrita obediência da administração ao instrumento convocatório (REsp 797.179/MT, 1ª T., Rel. Min. Denise Arruda, j. em 19/10/2006, DJ de 7/11/2006; MS 13.005/DF, 1ª S., Rel. Min. Denise Arruda, j. em 10/10/2007, DJe de 17/11/2008) ;
	e) sendo lei entre as partes, o edital e seus termos atrelam tanto a administração quanto as licitantes concorrentes. Depois de publicado o edital, a administração não deve promover-lhe contrafações até o término do certame, sendo proibidas as cláusulas ad hoc, salvo se presente interesse público manifestamente comprovado. Trata-se da garantia da moralidade, da impessoalidade e da segurança jurídica. A Administração e as licitantes ficam adstritas ao que lhes é solicitado ou permitido no edital, quanto ao procedimento, à documentação, às propostas, ao julgamento e ao contrato. Todo os atos decorrentes do procedimento licitatório ficam vinculados ao edital;
	f) portanto, considerando que o edital não deixou de ser atendido na forma do disposto no subitem 6.3, letra "f", não há mais nada a ser registrado pela KSB, pois tudo aquilo que foi questionado diz respeito ao documento de 2017, que sequer havia a obrigação de se apresentar, conforme o edital; e
	g) de qualquer forma, vale relembrar que, tanto durante o certame, quanto em suas razões de defesa, e em sede de contestação no MS 1032897-20.2019.4.01.3800, impetrado pela representante, a pregoeira e sua equipe de apoio entraram em contato com a Jucesp, por diversas vezes, no intuito de atestar a veracidade do Balanço Patrimonial da KSB, tendo sido concluído que o documento estava condizente com a situação real da empresa e possuía veracidade.
Análise:
A KSB fundamenta suas razões no princípio da vinculação ao instrumento convocatório, que rege as licitações, sob os argumentos de que o edital não exigia que as demonstrações contábeis estivessem acompanhadas de quaisquer comprovantes ou selo de verificação; e de que o edital havia requerido o balanço patrimonial e demais demonstrativos contábeis referentes ao último exercício social (2018) , não havendo razão para se falar na análise dos demonstrativos de 2017.
Acerca dos indícios apontados pelo Tribunal, quanto à falta de fidedignidade dos demonstrativos contábeis relativos ao exercício de 2017, a KSB não os enfrentou diretamente, tendo se limitado a informar que pregoeira e sua equipe de apoio, após contatarem a Jucesp a fim de atestar a veracidade do Balanço Patrimonial, haviam concluído que o documento era condizente com a situação real da empresa e possuía veracidade.
Nos termos já consignados na instrução anterior dos autos (peça 77, p. 9-10) , a par do que diziam as alíneas 'b' e 'f' do item 6.3 do edital do pregão, ao contrário dos atos constitutivos da empresa, não havia, de fato, no edital, exigência de que os demonstrativos contábeis estivessem registrados na junta comercial ou submetidos a qualquer outra exigência formal. Nesse sentido, a diligência da pregoeira, para regularização da ausência de firmas reconhecidas quanto às assinaturas da sócia da empresa KSB e do respectivo contador, no BP/2018 (peça 34, p. 3) , poderia, em primeira análise, ser creditada a um excesso de zelo da comissão licitante, porém sem previsão expressa no edital.
Entretanto, essa não seria a melhor interpretação das normas que regem a matéria. Os demonstrativos contábeis de 2018, conquanto na data de abertura do pregão ainda não fossem exigíveis na forma da lei, em razão do enquadramento da KSB como EPP, se prestariam para comprovar a qualificação econômico-financeira da empresa. O que o edital exigia era o balanço patrimonial e as demonstrações contábeis referentes ao último exercício social. Se a KSB já os detinha naquela data, conquanto não fosse exigência legal, não haveria razão para não os apresentar, inclusive porque os demonstrativos mais atuais seriam mais condizentes com a situação da empresa ao tempo em que ela participava da licitação. 
Porém, considerando que o prazo legal para apresentação dos demonstrativos do exercício de 2018 ainda não se havia expirado, se empresa fizesse a opção por apresentá-los em face do pregão, como fez inicialmente, deveria obrigatoriamente ter antecipado o arquivamento dos balanços perante os órgãos e entidades oficiais, aplicando-se, no caso, as mesmas regras incidentes sobre as hipóteses de balanços intermediários e de balanços de abertura no exercício, previstas nos itens 4 e 5 do art. 67 do Regulamento de Licitações e Contratos da Eletronorte (peça 75, p. 65-66) .
Isso porque a expressão "exigíveis na forma da lei", repetidas pelos editais, com suporte nas normas que regem as licitações, deve ser entendida como uma garantia de mão dupla. Assegura à administração que os demonstrativos contábeis apresentados pelos licitantes são os mesmos arquivados perante os órgãos de fiscalização; e assegura aos licitantes que a administração, em seus editais, não pode incluir requisitos, a exemplo de antecipação dos prazos para apresentação dos demonstrativos contábeis, que excedam às próprias legislações específicas que tratam da matéria, sob pena de, se assim fizer, atribuir aos licitantes custos extras que não condizem com os princípios da isonomia e da ampla competitividade que regem as licitações. 
No caso concreto, porém, ao invés de insistir na tese de regularidade do Balanço Patrimonial de 2018, como fez em suas contrarrazões (peça 43, p. 253-256) e em resposta às oitivas do Tribunal, ou mesmo de providenciar a regularização dos demonstrativos, na forma requerida pela diligência realizada no curso do pregão, a KSB preferiu apresentar os demonstrativos de 2017, como comprovação das suas condições de habilitação no certame. De tal modo que foram eles que balizaram as análises realizadas pela comissão condutora do pregão, conforme se extrai do seguinte trecho do relatório de análise dos recursos (peça 43, p. 277-278) . E são eles, por conseguinte, que devem conduzir os exames do Tribunal no âmbito da presente representação:
A empresa KSB Industria e Comércio de Borrachas e Metais Eireli apresentou balanço patrimonial referente à 31/12/2018, e após ter sido analisado pela Pregoeira e Equipe de Apoio, verificou-se que não foi apresentado na forma da lei, ou seja, não estava registrado na Junta Comercial ou em Cartório de Registro de Documentos.
Com base no Artigo 64, Item 2, do Regulamento de Licitações e Contratos das Empresas Eletrobras, a Pregoeira, ao se deparar com um vício sanável, informou em 22/5/2019 à KSB Industria e Comércio de Borrachas e Metais Eireli, na sessão pública deste Pregão, pelo chat do sistema Comprasnet, que o balanço apresentado estava sem registro na Junta Comercial ou em Cartório de Registro de Documentos, e que em conformidade com o subitem 7.7 e seus subitens do Edital, solicitou à referida empresa informar se havia possibilidade de apresentar o documento citado na forma da lei, e a empresa respondeu que sim, apresentando seu Balanço referente à 31/12/2017, registrado na JUCESP, cuja validade foi até o dia 31/05/2019, e que após analisado atingiu os seguintes índices: LG = 1,73, LC = 1,73 e SG = 5,46. 
Mais adiante, no mesmo relatório de análise de recursos, a Eletronorte se posicionou favoravelmente à aceitação dos demonstrativos de 2017, vindo a refutar os argumentos da recorrente, que diziam que o balanço a ser apresentado era relativo ao exercício de 2018 (peça 43, p. 278) :
A alegação de que a KSB Industria e Comércio de Borrachas e Metais Eireli não atendeu às condições estabelecidas no subitem 6.3, alínea "f" do Edital, por não ter apresentado seu balanço contábil mais recente, referente ao ano de 2018, não é cabível, pois a Pregoeira e a Equipe de Apoio entendem que o balanço referente à 2017 ainda estava com validade e atingiu o índice desejado, não inabilitando a empresa KSB Industria e Comércio de Borrachas e Metais Eireli, uma vez que de uma forma global o fornecimento dos equipamentos atendem aos requisitos estabelecidos no edital.
Com relação aos argumentos da KSB, no sentido de que a comissão do pregão, após diligências à Jucesp com o intuito de atestar a veracidade do Balanço Patrimonial de 2017, havia concluído pela veracidade e fidedignidade do documento, eles não merecem prosperar. Não em razão da aceitação, pela Eletronorte, dos demonstrativos de 2017 como sendo hábeis para comprovar a habilitação da empresa perante o pregão - o que de fato ocorreu - mas em razão dos procedimentos ineficazes levados a cabo pela comissão do pregão e que a fizeram chegar a tal conclusão.
Novamente com suporte na instrução pretérita (peça 77, p. 11-12) , tem-se que o Balaço Patrimonial de 2018, apresentado inicialmente pela KSB em atendimento à exigência de habilitação do edital, não contemplou reconhecimento das assinaturas da sócia-administradora e do contador da empresa, bem como, qualquer registro de arquivamento perante a Junta Comercial. Com o intuito de regularizar tal falha, a empresa foi diligenciada para regularizar o documento. Porém, em resposta, apresentou o Balanço Patrimonial de 2017, conforme já se afirmou.
Na primeira ocasião, o BP/2017 continha apenas as assinaturas da sócia-administradora da empresa e do contator e um "selo de registro" perante a Junta Comercial, sob número 321.294/17-8 (peças 15 e 40) . Posteriormente, em razão das diligências realizadas pela Eletronorte junto à empresa, o demonstrativo passou a ostentar uma autenticação da cópia pelo cartório, como sendo reprodução do original (peça 41) , no que foi admitido como válido e regular pela comissão do pregão.
Entretanto, diferentemente do que afirma a empresa KSB, a Jucesp, em resposta à diligência da Eletronorte, não atestou a veracidade do documento e/ou do registro. A entidade se limitou a informar que a validação da autenticidade do registro deveria ser feita através de um link informado, porém não mediante a utilização do número do documento, no caso 321.294/17-8, mas com a inserção, no campo próprio, do 'código de autenticidade', que podia ser encontrado no rodapé das certidões emitidas pela entidade. 
A partir das informações da Jucesp, foi possível esclarecer que o código 321.294/17-8, que se reputava ser o número que deveria ser utilizado para verificação da autenticidade do registro perante a Junta Comercial, era, de fato, o próprio número do documento. O código de autenticidade, segundo a Junta Comercial, seria o encontrado no rodapé das certidões. Porém, talvez porque não se fossem 'certidões', não havia tal código nos balanços e demais demonstrativos de que se dispunham nos autos, não sendo possível atestar a autenticidade do Balanço Patrimonial.
Noutro ponto, também se deixou assentado que a autenticação da cópia do BP/2017 pelo cartório, conquanto tenha sido admitida pela comissão do pregão, não era conclusiva quanto à veracidade do documento. Tal ato significava tão somente que aquela cópia era idêntica ao documento original que fora apresentado para reprodução e/ou conferência. Mas nada podia dizer sobre a essência do documento, no sentido intrínseco dos demonstrativos contábeis, como sendo expressão da situação econômico-financeira e dos resultados de uma empresa. 
Concluiu-se ali que a comissão do pregão, ainda que tenha realizado as diligências para confirmação da veracidade dos demonstrativos da KSB do exercício de 2017, não adotou as precauções necessárias ao admitir como válidos os referidos documentos. A Jucesp tão somente indicara o caminho para a verificação do registro, porém não foi conclusiva quanto à autenticidade do arquivamento; e a fotocópia autenticada em cartório não detinha o condão de atestar a veracidade intrínseca do documento, senão que ela correspondia ao original apresentado para reprodução e conferência.
Diante do exposto, considerando que a KSB não logrou êxito ao argumentar: que o edital não havia exigido, junto com as demonstrações contábeis, comprovantes de registros ou selos de verificação; que  não seria cabível qualquer análise sobre os demonstrativos de 2017, posto que o edital havia requerido os demonstrativos contábeis referentes ao exercício de 2018, que era o último exercício social; que o BP/2017, após a Eletronorte ter realizado diligência à Jucesp, havia sido acatado pela comissão do pregão, como sendo tal fato garantidor da validade e da regularidade da demonstração; e que, por fim, a KSB não refutou os diversos indícios de irregularidades nos demonstrativos contábeis de 2017 apontados pelo Tribunal, propõe-se, quanto a este ponto, não acolher as justificativas da empresa.
Item b: participação no pregão, do qual se sagrou vencedora e celebrou contrato com a Eletronorte, na condição de empresa de pequeno porte e usufruindo, no exame das propostas, dos benefícios conferidos pelos arts. 42 a 48 da Lei Complementar 123/2006, porém em situação que possivelmente não lhe permitia gozar do tratamento jurídico diferenciado instituído pela Lei Complementar, em razão de que, sendo de propriedade de um grupo econômico, conforme ficou evidenciado na instrução, incorreu na vedação prevista no § 4º, incisos I e/ou VII, do art. 3º da LC 123/2006, e contrariou a orientação jurisprudencial desta Corte manifestada no Acórdão 2992/2016-TCU-Plenário (Relator Walton Alencar Rodrigues) , ainda que a situação fática revelada, de que o Grupo Tecnofix é proprietário da empresa KSB Indústria e Comércio de Borrachas e Metais Eireli, não esteja refletida na composição societária das firmas;
Manifestação da empresa KSB sobre os indícios de irregularidades (peça 80, p. 4-8) :
	a) o previsto no § 4º, incisos I e/ou VII, do art. 3º da LC 123/2006 não se aplica ao caso em tela, por uma razão simples: a KSB Indústria e Comércio de Borrachas e Metais Eireli - EPP não participa do capital de outra pessoa jurídica e não há participação de outra empresa em seu capital, tanto é que não há nenhuma prova nesse sentido nos autos, mas apenas indícios, como consta nos itens 84-90 [da instrução da peça 77]. Mesmo assim, os indícios apontados não levam à conclusão de que a empresa tenha burlado a vedação da LC 123/2006, motivo pelo qual não há razão para se falar em fraude à licitação;
	b) na prática, a KSB apenas se apresentava como pertencente ao Grupo Tecnofix para fins publicitários. Tanto é verdade que atualmente a empresa se apresenta como integrante de outro grupo, no caso "Indústrias RC", o que pode ser confirmado em https://www.ksbborrachas.com.br/. Porém, sem que a empresa faça jus a qualquer vantagem econômica, senão o impacto que o nome "grupo" proporciona à sua clientela, e sem alteração na sua estrutura, que continua na condição de empresa de pequeno porte (EPP) ;
	c) não há ingerência de qualquer pessoa jurídica sobre a gestão da KSB, como também, a KSB não possui qualquer poder de decisão sobre outra empresa. A empresa atua de forma isolada, com quadro societário, endereço, sede, atividades e capital próprios. É senhora de seu destino e de suas atividades, tanto é que não há algo de concreto para fazer valer o disposto nos incisos I e/ou VII do § 4º do artigo 3º da LC 123/2006;
	d) nos termos do § 3º do art. 2º da Consolidação das Leis do Trabalho, acrescentado pela Lei 13.467/2017, a mera identidade de sócios não caracteriza grupo econômico, sendo necessárias para tanto a demonstração do interesse integrado, a efetiva comunhão de interesses e a atuação conjunta das empresas integrantes. A jurisprudência do Tribunal Superior do Trabalho é firme nesse sentido (TST, Oitava Turma, ARR 164400-10.2008.5.02.0086, Rel. Ministra Dora Maria da Costa, DEJT de 27/10/2017) :
Recurso de revista interposto pela executada. Grupo econômico. Não configuração. Consoante preconizado pelo art. 2º, § 2º, da CLT, a caracterização do grupo econômico depende de que uma empresa esteja sob direção, controle ou administração de outra. Nesse contexto, a mera existência de sócios comuns não tem o condão de resultar na responsabilização solidária da recorrente, porquanto se faz necessária a configuração de hierarquia entre as empresas para a caracterização do grupo econômico, hipótese não verificada nos presentes autos. Ocorre que das premissas fáticas lançadas pelo Tribunal a quo, se verifica que não havia direção, administração ou controle de sócio comum ou de uma empresa sobre a outra, não havendo provas da configuração de grupo econômico entre a agravante e a empresa S.A. Viação Aérea Riograndense, mormente diante da inexistência de atos gerenciais de uma empresa sobre outra. Recurso de revista conhecido e provido.
	e) a Lei das Sociedades por Ações (Lei 6.404/1976) permite inferir a caracterização de um grupo econômico, na seara do Direito Comercial, a partir da interpretação conjugada de alguns dos seus dispositivos, com destaque para os arts. 265 a 269, que fazem alusão a um "grupo de sociedades"; 
	f) a Instrução Normativa 971/2009, da Receita Federal do Brasil, ao dispor sobre normas gerais de tributação previdenciária e de arrecadação das contribuições sociais destinadas à Previdência Social, adota, em termos gerais, o mesmo conceito de grupo econômico acolhido pela legislação trabalhista, conforme se depreende do seu art. 494: "caracteriza-se grupo econômico quando 2 (duas) ou mais empresas estiverem sob a direção, o controle ou a administração de uma delas, compondo grupo industrial, comercial ou de qualquer outra atividade econômica";
	g) sobre o tema, tem-se ainda a seguinte notícia divulgada no Informativo de Licitações e Contratos 306 do TCU (publicado em 22/11/2016) :
Não existe vedação legal à participação, no mesmo certame licitatório, de empresas do mesmo grupo econômico ou com sócios em relação de parentesco, embora tal situação possa acarretar quebra de isonomia ente as licitantes. A demonstração de fraude à licitação exige a evidenciação do nexo causal entre a conduta das empresas com sócios em comum ou em relação de parentesco e a frustração dos princípios e dos objetivos da licitação.
Representação relativa a licitação conduzida pelo Comando Logístico do Exército, apontara, entre outras irregularidades, a participação no certame de empresas do mesmo grupo econômico e com sócios com relação de parentesco, tendo por objeto a aquisição de material de intendência. Realizadas as oitivas regimentais, o relator, anuindo à proposta da unidade técnica, consignou que 'não há vedação legal à participação simultânea, no mesmo certame licitatório, de empresas do mesmo grupo econômico ou mesmo com sócios em relação de parentesco, mas é necessário reconhecer que tais situações podem acarretar a quebra da isonomia entre as licitantes'. No caso analisado, no entanto, destacou o relator que não houve prejuízo à competitividade do certame, porquanto 'houve efetiva disputa entre as diferentes empresas, que se alternaram na primeira colocação, o que contribuiu para a redução do preço final alcançado'. Mencionou, por fim, que as condutas das licitantes não deram causa a dano ao erário e que, na modalidade de pregão, 'a própria dinâmica da disputa de lances tende a acirrar a competitividade entre as licitantes, conduzindo à seleção da proposta mais vantajosa, de sorte que a demonstração da fraude à licitação passa pela evidenciação do nexo causal entre a conduta das empresas com sócios em comum ou em relação de parentesco e a frustração dos princípios e dos objetivos da licitação'. Acolhendo o voto do relator, o Plenário do Tribunal considerou a Representação parcialmente procedente e acolheu as razões de justificativas apresentadas. Acórdão 2803/2016-TCU-Plenário, Representação, Relator Ministro-Substituto André de Carvalho.
	h) assim, diversamente do exposto pelo Tribunal, não há motivo para se falar em grupo econômico no caso da KSB. Apesar dos indícios verificados, eles não têm o condão de caracterizar o instituto do grupo econômico, uma vez que a empresa atua de forma livre, isolada, sem compartilhar sua gestão e suas atividades com quem quer que seja. A KSB não é gerida por outra empresa e nem gere terceira companhia.
Análise:
Em sua defesa, quanto à não incorrência nas hipóteses dos incisos I e/ou VII do § 4º do art. 3º da LC 123/2006, a KSB alega: que não há provas de que a empresa participa do capital de outra pessoa jurídica e de que há participação de outra empresa em seu capital, senão indícios, conforme apontado na instrução; que a empresa se apresentava como pertencente ao Grupo Tecnofix apenas para fins de publicidade, em razão do impacto que o nome "grupo" proporciona à sua clientela, porém sem auferir vantagens econômicas; que, tanto não havia vinculação que, agora, a empresa se apresenta como integrante de outro grupo (Indústrias RC) ; que não houve alteração na estrutura da empresa, que continua na condição de empresa de pequeno porte (EPP) ; que não há ingerência de uma empresa em relação à outra, nem comunhão de interesses e atuação conjunta, de tal modo que não se caracteriza a existência de grupo econômico; e que, ainda que fosse o caso, o próprio TCU admite que empresas do mesmo grupo econômico ou com sócios em relação de parentesco participem do mesmo certame licitatório, a não ser que fique evidenciado o nexo causal entre a conduta das empresas e a frustração dos princípios e dos objetivos da licitação.
Os indícios de que a KSB, enquanto Empresa Individual de Responsabilidade Limitada (Eireli) e enquadrada como Empresa de Pequeno Porte (EPP) , pertence (ou pertencia) ao Grupo Tecnofix foram relacionados nos itens 84 e 85 da última instrução (peça 77, p. 20-21) , com suporte na Nota Técnica 2831/2021/CGEP/DAE/SFC, da CGU, quais sejam:
	a) na identidade visual da KSB, em seu site, consta que a empresa é integrante do Grupo Tecnofix (https://www.ksbborrachas.com.br) ;
	b) o vínculo entre a KSB e o grupo econômico é ratificado na descrição do Grupo Tecnofix, quando diz em seu site que o grupo havia adquirido, em maio de 2014, as empresas KSB Borrachas, fabricante de coxins de escapamentos e diversos, e KSB Usinagem, fabricante de moldes, conjuntos soldados e usinagem em geral (www.grupotecnofix.com.br/sobre-o-grupo.php) ;
	c) o endereço da empresa KSB é coincidente com o da empresa Industrial Tecnofix Ltda., CNPJ 09.134.017/0001-06, também de pequeno porte;
	d) o vínculo entre as empresas se reforça pelo fato de o sócio da Industrial Tecnofix Rogério Casari ter sido nomeado, em fevereiro de 2015, procurador da única sócia da KSB, Mônica Janaína Mosca, conforme evidencia a cláusula sexta da 8ª alteração e consolidação do ato constitutivo da empresa (peça 69, p. 20-22) ;
	e) as duas empresas, Industrial Tecnofix e KSB Borrachas, possuem o mesmo contador;
	f) a empresa Comercial Tecnofix, CNPJ 27.443.762/0001-19, com sede em Belo Horizonte, possui sócios com o mesmo sobrenome dos sócios da empresa Industrial Tecnofix;
	g) as três empresas compartilham o mesmo certificado de aprovação ISO 9001:2015, disponível no site do Grupo Tecnofix. O certificado, emitido em 29/5/2018 e válido até 28/5/2021, indica a empresa Industrial Tecnofix como sendo a matriz, e as empresas Comercial Tecnofix e KSB Borrachas, como sendo filiais (peça 76) ;
	h) a condição da KSB de integrante de um grupo econômico foi confirmada pela Eletronorte (peça 8, p. 34) ; e
	i) o fato de pertencer ao Grupo Teconofix também ficou evidente a partir das manifestações da própria KSB, quando, em resposta à oitiva do Tribunal, alegou não haver impedimento legal para que empresas do mesmo grupo emitam atestados de capacidade técnica entre si (peça 48, p. 7) .
Presentemente, a par da informação fornecida pela KSB de que não era mais integrante do Grupo Tecnofix, mas sim do Grupo Indústrias RC, fizeram-se novas pesquisas aos sites da empresa e do grupo. No site da KSB (https://www.ksbborrachas.com.br/#Sobre) , consta, entre outros: que a empresa nasceu em 2009, fabricando coxins de escapamentos para o mercado nacional, e em pouco tempo se tornou líder no segmento de reposição; que a empresa foi adquirida, em 2014, pelas Indústrias RC, grupo que está no mercado há trinta anos, atuando em diversos segmentos (fabricação de peças usinadas, estampadas e fixadores diversos) ; que em 2017, seguindo uma tendência e necessidade do mercado, a KSB deixou de fabricar a linha de coxins para escapamento e se dedicou a peças técnicas de borracha e metal/borracha para a linha de automóveis de passeio (coxins de motor, batentes de amortecedor, kits de amortecedor etc.) ; que as empresas das Indústrias RC são certificadas com ISO 9001 desde o ano 2000 (peça 84) .
No site das Indústrias RC (https://www.industriasrc.com.br/) por sua vez, consta: que as Indústrias RC eram anteriormente chamada de Grupo Tecnofix; que, em busca de novos mercados, as Indústrias RC adquiriram, em maio de 2014, a empresa KSB Borrachas (fabricante de coxins de escapamentos e diversos) , quando então se iniciou um trabalho de desenvolvimento de novos itens em metal e borracha para o segmento de reposição automotiva; que, em 2021, os sócios decidiram mudar o nome institucional para Indústrias RC, a fim de maximizar os impactos positivos para a jornada das empresas no Brasil e no exterior; que, atualmente, fazem parte das Indústrias RC: Abratec Industrial, BBTEC Barramentos Blindados, Industrial Tecno-fix, e KSB Borrachas (peça 85) .
As consultas realizadas serviram para comprovar que nada mudou na relação da empresa KSB com o grupo econômico do qual faz parte. Na verdade, o grupo RC Indústrias é o mesmo Grupo Tecnofix, tendo mudado apenas de nome. As informações atuais, como as de outrora, confirmam que o grupo Tecnofix, agora RC Indústrias, adquiriu a KSB Borrachas em maio de 2014.
Em tese, aliando-se à justificativas da empresa, seria possível admitir que a KSB Borrachas atua, de fato, de forma livre e independente, sem caraterísticas de um grupo econômico. Sendo assim, seria de se admitir como razoáveis: a identidade de endereço e de contador entre as empresas KSB e Industrial Tecnofix; o mesmo sobrenome de sócios das empresas Comercial Tecnofix e Industrial Tecnofix; e o compartilhamento do certificado ISO 9001 entre as empresas Industrial Tecnofix Ltda, na condição de matriz, e Comercial Tecnofix e KSB Borrachas, na condição de filiais, como não sendo características de ingerência e de grupo econômico.
Entretanto, os elementos que se detêm nos autos não permitem o acolhimento dessas alegações. O Grupo Tecnofix foi claro ao informar em seu site que adquirira, em maio de 2014, a empresa KSB Borrachas, fabricante de coxins de escapamentos e diversos. Essa mesma informação consta agora no site do Grupo RC Indústrias, que, conforme já se disse, é o nome atual do Grupo Tecnofix. No site da própria KSB, consta que a empresa foi adquirida, em 2014, pelas Indústrias RC.
Pelo fato apenas de a empresa KSB ser propriedade das Indústrias RC, antes grupo Tecnofix, ela não poderia participar do PE/SRP 15991/2019 da Eletronorte na condição de EPP, beneficiando-se, como fez, do tratamento jurídico diferenciado destinado às microempresas e empresas de pequeno porte, porquanto incidente na vedação prevista nos incisos I e/ou VII do § 4º do art. 3º da LC 123/2006.
Na última instrução (peça 77, p. 21-23) , já se estabelecera que os fatos apontavam que o Grupo Tecnofix era proprietário da empresa KSB, em situação que não permitia à empresa se beneficiar das vantagens competitivas dispensadas às ME e EPP, porquanto de seu capital participava outra pessoa jurídica e/ou ela participava do capital de outra pessoa jurídica, em situações que independem de verificação do montante da receita bruta global.
Noutro ponto, ainda que a demonstração de ingerência não seja aqui necessária para caracterizar a capitulação defendida, não se pode esquecer de que o sócio da Industrial Tecnofix Rogério Casari foi nomeado, em fevereiro de 2015, como procurador da única sócia da KSB, Mônica Janaína Mosca, conforme evidencia a cláusula sexta da 8ª alteração e consolidação do ato constitutivo da empresa (peça 69, p. 20-22) , numa demonstração de que, com a aquisição da KSB pelo Grupo Tecnofix, a administração da empresa foi transferida para pessoa integrante do grupo econômico.
Em suas justificativas mais recentes, a KSB argumentou que não houve alteração na sua estrutura, e que continua na condição de empresa de pequeno porte. Tal condição, entretanto, não pode ser considerada dissociada dos fatos, que apontam que a empresa participou do pregão da Eletronorte, beneficiando-se das vantagens competitivas conferidas às ME/EPP, sem preencher as condições requeridas para tal, em atitude que caracteriza o desvirtuamento dos incentivos legais e permite concluir que houve intenção de burlar o espírito da norma e o próprio procedimento da licitação.
A situação fática, qual seja a propriedade da empresa KSB pelo Grupo Tecnofix (agora Indústrias RC) , não está evidenciada na composição societária das empresas, mas os múltiplos indícios comprovam tal situação.
Quanto à aparente licitude na participação da empresa KSB no PE/SRP 15991/2019 da Eletronorte, convém retomar o seguinte excerto do Voto condutor do Acórdão 2992/2016-TCU-Plenário, relator o Ministro Walton Alencar Rodrigues, em caso que se amolda ao da presente representação, inclusive com referência a outras duas deliberações desta Corte, nas quais houve decisão pela declaração de inidoneidade das empresas que participaram de certames como ME/EPP, porém sem ostentar tal condição, porquanto interligadas de algum modo a outras empresas de maior porte (com grifos do autor da instrução) :
Não se justifica conferir tratamento diferenciado e mais benéfico a uma empresa, ainda que se declare de pequeno porte, se o benefício não é necessário, pois, nesse caso, ofende-se a isonomia entre os licitantes (art. 37, inciso XXI, da CF/1988) . 
Vale destacar que, segundo a Lei de Introdução às Normas do Direito Brasileiro, na aplicação da lei, o juiz deve atender aos fins sociais a que ela se dirige (art. 5º) . Há previsão semelhante no artigo 8º, do Novo Código de Processo Civil, de aplicação subsidiária nos processos do TCU, por força do artigo 298, do Regimento Interno/TCU. 
A Lei Complementar 123/2006 discriminou hipóteses em que a empresa não pode se beneficiar do regime jurídico mais favorecido nela previsto, dentre as quais menciono:
 (...) 
Sobressai a nítida intenção do legislador de vedar a concessão do benefício a sociedade empresária que dele não necessite.
Há, ainda, casos em que, embora não haja coincidência de sócios, claramente, uma empresa de maior porte tenta se beneficiar, de forma indireta, dos benefícios da Lei Complementar 123/2006, por meio de uma empresa de pequeno porte, carecedora da fragilidade a qual justifica o usufruto de regime jurídico diferenciado.
O Tribunal, após examinar um desses casos, concluiu haver irregularidade no gozo do tratamento mais benéfico previsto na Lei Complementar 123/2006, ao proferir o Acórdão 2978/2013-TCU-Plenário. Naquela oportunidade, esta Corte verificou a situação de coligação entre duas empresas participantes do mesmo certame, sendo uma EPP e a outra de maior porte, em razão de diversos indícios, como: coincidência de endereço; sócias pertencentes à mesma família; laudos de ergonomia apresentados por mesmo engenheiro; procuradores e contador em comum; propostas elaboradas pelo mesmo autor, no mesmo dia; atuação no mesmo ramo e uma empresa adquiria produtos e utilizava a marca da outra.
Por esclarecedor, reproduzo excerto do voto condutor dessa deliberação:
14. Entretanto, o caso em tela diz respeito à suposta violação do disposto na Lei Complementar 123/2006, cujo art. 3º, §4º, estabelece, dentre outros critérios, que não poderá se beneficiar do tratamento jurídico diferenciado de que trata essa lei a pessoa jurídica:
 (...) 
15. Dessa norma, extrai-se o claro intuito de evitar que empresas não enquadráveis nos critérios da lei complementar aufiram seus benefícios de forma indireta. Em outras palavras, busca-se assegurar que os incentivos previstos nos arts. 170, inciso IX, e 179 da Constituição Federal cumpram seus objetivos de estimular o empreendedorismo ao se propiciar melhores condições para as sociedades empresárias de menor porte.
16. Por certo, haveria o desvirtuamento dos incentivos previstos na Constituição Federal caso essas empresas de menor porte estivessem coligadas com empresas de maior porte, pois não haveria que se falar na fragilidade econômica dessa primeira empresa a justificar o usufruto de regime jurídico diferenciado.
17. Esse, a meu sentir, é o caso tratado nestes autos, pois a empresa de maior porte Artividade Indústria e Comércio de Móveis Ltda. - não caracterizada como microempresa ou empresa de pequeno porte - buscou usufruir de forma indireta dos benefícios da Lei Complementar 123/2006 por meio da atuação da empresa Artmóbile Indústria e Comércio de Móveis Ltda. EPP.
18. Não obsta essa conclusão o fato de a situação dessas empresas não se enquadrar diretamente nas vedações antes mencionadas, pois, diante do contexto probatório, resta permitida a conclusão de que houve a intenção de burlar o espírito da norma. Até porque, consoante observado pela unidade técnica, 'nesses casos, o primeiro cuidado tomado por quem frauda é atender aos requisitos legais. Logo, essas práticas ilícitas, regra geral, somente são constatadas através dos elementos fáticos a elas associadas.'
19. Nesse sentido, são pertinentes as seguintes considerações constantes do voto condutor do Acórdão 2220/2013-TCU-Plenário:
10. Acredito que, ao analisar um contexto como esse, o julgador não pode e não deve restringir-se à literalidade da lei. Não há como afastar a aplicação dos princípios constitucionais da moralidade e da isonomia, diante da situação que permitiu a burla à vedação da LC 123/2006, proporcionando, às duas fornecedoras, favorecimento indevido em relação às demais licitantes.
11. Não é razoável esperar que o texto normativo preveja absolutamente todas as situações fáticas, sendo indispensável ao julgador buscar o sentido da lei para que os objetivos desta sejam realmente alcançados. No caso em apreço, não se pode permitir que a transferência da sociedade a filho menor possibilite à empresa esquivar-se da vedação criada pelo legislador. Portanto, considero caracterizada a fraude à licitação. 
20. Entendo, pois, cabível a aplicação a essas empresas da pena de declaração de inidoneidade prevista no art. 46 da Lei 8.443/1992. 
[...]
Embora no presente caso não tenha havido a participação das empresas coligadas no mesmo certame, resta caracterizado o usufruto indireto dos benefícios previstos na Lei Complementar 123/2006 por uma empresa de maior porte  (Fast Security) , utilizando uma EPP  (Fast Help) , que deles não necessita.
Diante do que foi exposto, restando evidenciado que a empresa KSB foi adquirida, ainda em 2014, por um grupo econômico, os argumentos apresentados, tendentes a repelir a irregularidade consistente na participação da empresa, na condição de EPP e auferindo do tratamento jurídico diferenciado estabelecido pela Lei Complementar 123/2006, sem preencher os requisitos legais, não merecem ser acolhidos.
Item c: demais informações que julgar necessárias;
Manifestação da empresa KSB (peça 80, p. 9-10) :
	a) o objeto do certame vem sendo cumprido sem percalços, sem qualquer reclamação da Eletronorte. Tudo o que foi requerido à KSB foi providenciado, tanto é que não foi aplicado qualquer tipo de penalidade à empresa. Este fato demonstra que as informações financeiras e contábeis eram verdadeiras, que a KSB tinha capacidade de cumprir o objeto do edital;
	b) o procedimento licitatório, conforme o art. 3º da Lei 8.666/1993, visa, antes de tudo, obter a proposta mais vantajosa para a administração. E, como a proposta da KSB atendeu às especificações do edital, era, certamente, a mais vantajosa;
	c) diante do exposto, parece absurdo querer imputar qualquer penalidade à KSB sem que a empresa tenha desobedecido às previsões do edital. A irregularidade em debate diz respeito a documento não exigido, considerando o ano, e em forma diversa da prevista no instrumento licitatório. Se a finalidade do certame é permitir a quem lhe promove adquirir bem ou serviço com a melhor qualidade e ao menor custo, e isto efetivamente ocorreu, não havendo prova em contrário, por qual razão penalizar a KSB?; e
	d) ademais, de ressaltar que os atos da empresa KSB foram analisados e revisados de forma diversa pelo pregoeiro e pela comissão do pregão, sendo que nada de anormal foi verificado. As decisões no curso do procedimento foram adequadas e o objetivo do edital foi alcançado.
Análise:
A caracterização de fraude à licitação nesses casos envolvendo ME/EPP independe da obtenção de vantagem pelo autor. É o que vem decidindo o Tribunal, conforme a ementa de jurisprudência a seguir, de tal modo que a execução do objeto do contrato pela empresa, sem que tenha havido interferências ou interrupções, não afasta a prática dos ilícitos tratados nos itens anteriores deste tópico da instrução:
Acórdão 1702/2017-TCU-Plenário, relator Walton Alencar Rodrigues
A mera participação de licitante como microempresa ou empresa de pequeno porte, amparada por declaração com conteúdo falso, configura fraude à licitação e enseja a aplicação das penalidades da lei, não sendo necessário, para a configuração do ilícito, que a autora da fraude obtenha a vantagem esperada.
Item d: designação formal de interlocutor que conheça da matéria para dirimir eventuais dúvidas, informando nome, função/cargo, e-mail e telefone de contato;
Manifestação da empresa KSB (peça 80, p. 10) :
	a) informou, fornecendo endereço eletrônico de e-mail e contatos telefônicos, o nome de um dos advogados que subscrevem a manifestação da empresa como sendo o interlocutor perante o Tribunal.
Concluindo, tendo em consideração que a KSB Industria e Comércio de Borrachas e Metais Eireli não logrou êxito em afastar, em sede de oitivas, as irregularidades que lhe foram imputadas, consoante as análises dos itens 'a' e 'b' supra desta seção da instrução, e considerando a gravidade das ocorrências atribuídas à licitante, propõe-se a pertinente responsabilização visando à declaração de inidoneidade da empresa, prevista no art. 46 da Lei 8.443/1992.
Os autos, ademais, no estágio em que se encontram, estão aptos para serem apreciados no mérito, pela procedência parcial da representação, com ciência à Eletronorte, nos termos descritos nos itens 71-77 e 81-83 da última instrução (peça 77, p. 17-19; 20) .

	F. Impacto dos Encaminhamentos Propostos

	Haverá impacto relevante na Unidade Jurisdicionada e/ou na sociedade, decorrente dos encaminhamentos propostos?
	Não

	G. Pedido de Ingresso aos Autos, de Informações/Vistas/Cópias, e de Sustentação Oral

	Há pedido de ingresso aos autos?
	Não

	Há pedido de informações/vistas/cópia do processo?
	Não

	Há pedido de sustentação oral?
	Não

	H. Processos Conexos e Apensos

	Há processos conexos noticiando possíveis irregularidades na contratação ora em análise?
	Não

	Há processos apensos?
	Não

	I. Proposta de Encaminhamento

	Em virtude do exposto, propõe-se:
55.1.	conhecer da representação, satisfeitos os requisitos de admissibilidade constantes no art. 87, § 2º, da Lei 13.303/2016, c/c os arts. 235 e 237, VII, do Regimento Interno deste Tribunal, e no art. 103, § 1º, da Resolução - TCU 259/2014;
55.2.	no mérito, considerar a presente representação parcialmente procedente;
55.3.	com fundamento no art. 46 da Lei 8.443/1992 c/c art. 271 do Regimento Interno/TCU, declarar a inidoneidade da empresa KSB Industria e Comércio de Borrachas e Metais Eireli, CNPJ 11.285.875/0001-01, para participar de licitação no âmbito da Administração Pública Federal, bem como daquelas realizadas pela Administração Pública de estados e municípios em que haja aporte de recursos federais;
55.4.	dar ciência à Centrais Elétricas do Norte do Brasil S/A - Eletronorte, com fundamento no art. 9º, inciso I, da Resolução - TCU 315/2020, sobre as seguintes impropriedades/falhas, identificadas no Pregão Eletrônico (SRP) 15991/2019, para que sejam adotadas medidas internas com vistas à prevenção de outras ocorrências semelhantes:
	a) inclusão desarrazoada e irregular de exigência de qualificação técnica (item 6.3, alínea 'e', do edital) , que, associada aos critérios de avaliação dos atestados técnicos apresentados, requeria dos proponentes que comprovassem ter fornecido, em percentual não inferior a 20%, objetos idênticos aos da licitação, em afronta à regra do item 5 do art. 66 do Regulamento de Licitações e Contratos da Eletrobras e à jurisprudência do Tribunal (Acórdão 2297/2012-TCU-Plenário, Relator Walton Alencar Rodrigues; Acórdão 891/2018-TCU-Plenário, Relator José Mucio Monteiro; Acórdão 1230/2008-TCU-Plenário, Relator Guilherme Palmeira; Acórdão 1585/2015-TCU-Plenário, Relator André de Carvalho) ; e
	b) aceitação de atestados de capacidade técnica emitidos por empresas do mesmo grupo econômico, sem justificativa do gestor ou permissão expressa no edital, contrariando o item 8 do art. 66 do Regulamento de Licitações e Contratos da Eletrobras;
55.5.	informar à Eletronorte, ao representante e à empresa KSB Industria e Comércio de Borrachas e Metais Eireli do acórdão que vier a ser proferido, destacando que o relatório e o voto que fundamentam a deliberação ora encaminhada podem ser acessados por meio do endereço eletrônico www.tcu.gov.br/acordaos; e
55.6.	informar à Secretaria de Gestão de Processos (Seproc) do acórdão que vier a ser proferido, para adoção das providências necessárias relativas à inscrição do responsável sancionado por inidoneidade no Cadastro Nacional de Empresas Inidôneas e Suspensas (Ceis) ;
55.7	arquivar os presentes autos, nos termos do art. 250, I, c/c art. 169, II, do Regimento Interno/TCU.

Marcelo de Barros Barreto (13.213/OAB-GO), Bruna Savina Andrade Torres (38.172/OAB-DF) e outros, Cristiano Pessoa Sousa (88.465/OAB-MG), Hiaggo Guimaraes de Almeida (181.691/OAB-MG) e outros.

Não atuou.

REPRESENTAÇÃO DE LICITANTE. ELETRONORTE. PREGÃO PARA REGISTRO DE PREÇOS 15991/2019. REQUERIMENTO DE MEDIDA CAUTELAR. INDEFERIMENTO. OITIVAS. DOCUMENTO DE HABILITAÇÃO FALSO. PARTICIPAÇÃO, NA CONDIÇÃO DE EPP, DE EMPRESA INTEGRANTE DE GRUPO ECONÔMICO. INIDONEIDADE. FALSEAMENTO DOS FATOS EM RESPOSTA À OITIVA, NA TENTATIVA DE INDUZIR O TCU A ERRO. DESLEALDADE PROCESSUAL. CONFIGURAÇÃO DA HIPÓTESE PREVISTA NO ART. 80, INCISO II, DO CPC. MULTA. EXIGÊNCIAS DE QUALIFICAÇÃO TÉCNICA DESARRAZOADAS. ACEITAÇÃO DE ATESTADO DE CAPACIDADE TÉCNICA EMITIDO POR EMPRESA DO MESMO GRUPO. MEDIDAS INÓCUAS PARA VERIFICAR A AUTENTICIDADE DE DOCUMENTO DE HABILITAÇÃO. CIÊNCIAS.

REPRESENTAÇÃO (REPR)

Secretaria de Controle Externo de Aquisições Logísticas (Selog).

Cuidam os autos de expediente, com pedido de adoção de medida cautelar, apresentado pela licitante Primeira Linha Comercial de Rolamentos Ltda., a respeito de possíveis irregularidades ocorridas no Pregão Eletrônico para Registro de Preços (PE/SRP) 15991/2019, do tipo menor preço por item, promovido pela Centrais Elétricas do Norte do Brasil S/A (Eletronorte) .
O certame teve por objeto a composição de ata de registro de preços para fornecimento rolamentos autocompensadores de grande porte[footnoteRef:2], 120 unidades de cada um dos dois itens licitados, para reposição dos estoques do Centro PA1G, de propriedade da Eletronorte (peça 5, p. 4) .  [2:  Item 1: "rolamento, rolos; autocompensador; número 24; comporta de emergência da tomada d'água"; Item 2: "rolamento, autocompensadores de rolos esféricos; duas carreiras; furo cilíndrico; ranhura e três furos de lubrificação no anel interno; diâmetro interno 260mm, diâmetro externo 440mm, largura 180mm; código 24152 cc/w33" (peça 23, p. 2) .] 
Vinte e seis empresas apresentaram propostas para o item 1 (peça 43, pp. 199-204) e vinte cinco para o item 2 (peça 43, pp. 210-215) .
Após recusar diversas propostas, no mais das vezes sob o fundamento de descumprimento do subitem 6.3, letra "e" do edital[footnoteRef:3], em 19/6/2019, a pregoeira adjudicou os dois itens licitados à KSB Indústria e Comércio de Borrachas e Metais Eirelli (KSB Borrachas - peça 43, pp. 287-288) , com valor final de R$ 15.200,00 e R$ 20.600,00, respectivamente, totalizando R$ 4.296.000,00 (peça 43, pp. 198-199) . [3:  "e) atestado, emitido por pessoa jurídica de direito público ou privado, que comprove a experiência na execução do objeto desta licitação, com quantitativos mínimo de 20% (vinte por cento) do objeto licitado;" (peça 5, p. 6) .] 
A seguir, sintetizo as principais alegações da representante:
a) um dos dois atestados de capacidade técnica apresentados pela KSB foi emitido pela Estampaço Indústria de Arruelas Ltda., cujo capital social é de apenas R$ 10.000,00 (peça 12) , incompatível, portanto, com o atestado que declara a compra de 30 rolamentos da KSB, cujo valor de mercado é de aproximadamente R$ 600.000,00 (peça 11, p. 2) ;
b) o balanço patrimonial (BP) de 2018 (peça 14) , apresentado pela KSB, não possuía firma reconhecida e ostentava valores incompatíveis com a suposta venda de 30 rolamentos para a Estampaço;
c) o BP de 2017 (peça 15) , apresentado pela KSB após a pregoeira requerer o saneamento da ausência de firma reconhecida no BP de 2018, descumpria o item 6.3, alínea "f", do edital[footnoteRef:4], que exige demonstrações contábeis do último exercício social;  [4:  "f) balanço patrimonial e demonstrações contábeis referentes ao último exercício social, exigíveis na forma da lei, comprovando patrimônio líquido de, no mínimo, 10% (dez) por cento do valor da proposta ou índices de liquidez geral (LG) , liquidez corrente (LC) , e solvência geral (SG) superiores a 1 (um) , que deverão ser calculados da seguinte forma: (...) " (peça 5, p. 6) .] 
d) o BP de 2017 da KSB (peça 15) continha tão evidentes erros de cálculo, adulteração e falsificação que qualquer leigo poderia ter nelas reparado; e
e) nenhuma das licitantes poderia atender à condição estabelecida no item 6.3, alínea "e", do edital (vide nota de rodapé 2) , posto que a SKF não fornecera aqueles rolamentos em quantidade equivalente a 20% do objeto da licitação, nos quatro anos anteriores ao certame.
Em acolhida ao proposto na instrução peça 27, lavrada no âmbito da Secretaria de Controle Externo de Aquisições e Logísticas (Selog) , indeferi a cautelar pleiteada pela representante, sob o fundamento de que a apuração da falsidade de documentos, tema central da representação, é incompatível com a cognição sumária a partir da qual é prestada a tutela provisória de urgência (despacho peça 28) .
Na mesma ocasião, autorizei as oitivas KSB e da Superintendência de Gestão de Ativos de Produção da Geração (OGG) , da Eletronorte, bem assim as diligências da OGG e da Jucesp. 
Na atual etapa processual, após examinar os elementos obtidos, a unidade instrutiva propõe considerar a representação parcialmente procedente, declarar a inidoneidade da KSB Borrachas e dar ciência à Eletronorte a respeito das impropriedades/falhas identificadas no PE/SRP 15991/2019 (peça 86) .
II
Feita essa breve contextualização fática, passo a decidir.
Resta prejudicado o pedido de adoção de medida cautelar, por perda de objeto, porquanto a vigência da Ata de Registro de Preços ARP 46000016185, assinada em 3/7/2019 (peça 43, p. 294) , está exaurida desde 2/7/2020, assim como a do contrato, assinado em 28/8/2019 (peça 43, p. 336) , desde 28/12/2019, após a aquisição de 47 rolamentos, no valor total de R$ 822.400,00 (peça 43, p. 337) . 
Rejeito a alegação "a" haja vista que o valor lançado no contrato social da Estampaço não define, por si só, o quanto ele é capaz de comprar. 
Também não há afirmar que o BP de 2018 da KSB é incompatível com venda de 30 rolamentos à Estampaço (parte final da alegação item "b") , na medida em que o atestado de capacidade técnica não evidencia o ano da operação (peça 11, p. 2) .
Irrelevante a ausência de reconhecimento das assinaturas da sócia-administradora e do contador da empresa no BP de 2018 (à parte inicial da alegação "b") , considerando que foi o BP de 2017 que balizou as análises da comissão condutora do pregão.
O item 6.3, alínea "f", do instrumento convocatório (item "c") , previa apresentação de balanço e das demonstrações contábeis referentes ao último exercício social, "exigíveis na forma da lei"  (peça 5, p. 6 - vide nota de rodapé 3) . Essa disposição está em linha com o art. 31, inciso I, da Lei 8.666/1993, que limita a comprovação de qualificação econômico-financeira à apresentação do balanço patrimonial e das demonstrações contábeis do último exercício social "já exigíveis e apresentados na forma da lei".
De acordo com o art. 1.078, caput e inciso I, da Lei 10.406/2002 (Código Civil) , a assembleia de sócios tem até o dia 30 de abril do exercício social subsequente para deliberar sobre as demonstrações financeiras. Assim, em 26/4/2019, data de abertura da sessão pública do Pregão Eletrônico 15991/2019 (peças 5, p. 1, e 20, p. 1) , quando os licitantes já haviam encaminhado seus documentos de habilitação por meio do sistema, a apresentação das demonstrações financeiras de 2018 não se fazia exigível, na forma da lei, mas tão somente as de 2017.
Também antes da abertura da sessão pública do PE/SRP 15991/2019, os licitantes declararam, em campo próprio do sistema eletrônico, que cumpriam plenamente os requisitos de habilitação, para o que deveriam levar conta os demonstrativos financeiros legalmente exigidos naquela ocasião.
Ocorre que, em decorrência da rejeição de diversas propostas mais bem classificadas, a etapa de aceitação das propostas prolongou-se e, em 21/5/2019, quando a KSB apresentou as demonstrações financeiras de 2017, o NCC já considerava exigível as demonstrações financeiras de 2018. Nessas circunstâncias, não me surpreende que a pregoeira tenha admitido os documentos de 2017 como aptos.
III
Quanto à alegação item "d", apresento a seguir, os indícios de falsidade material das demonstrações financeiras de 2017:
a) várias contas e totais do balanço patrimonial e da demonstração de resultado de 2017 exibem valores idênticos aos de 2018[footnoteRef:5] (peças 15 e 14) ; [5:  São idênticos os valores que constam dos demonstrativos de 2017 e 2018 (peças 15 e 14) referentes a: Obrigações Tributárias; Capital Social; Venda de Produtos; Vendas de Serviços; Deduções de Vendas; Custos dos Bens e Serviços; Despesas Administrativas; Despesas Gerais; Efeitos Financeiros-Líquido; Resultado Operacional; e Lucro no Exercício.] 
b) divergência entre o valor obtido a partir da soma das contas e os totais apresentado nos dois demonstrativos[footnoteRef:6]; [6:  Nos demonstrativos de 2017: o total do ativo circulante não corresponde ao somatório das contas que o compõem; o total do Patrimônio Líquido não corresponde ao somatório das contas que o compõem; o total do passivo não corresponde às contas nem aos grupos que o compõem; o Resultado antes dos Financeiros não corresponde ao valor da Receita Bruta deduzida da Receita Líquida; e o Resultado Operacional não corresponde ao valor do Resultado antes dos Financeiros, deduzido dos Efeitos Financeiros-Líquido.] 
c) as Notas Explicativas das demonstrações de 2017 são idênticas às de 2018;
d) as Notas Explicativas das demonstrações de 2017 não guardam relação lógica com as das demonstrações de 2017, mas com as de 2018[footnoteRef:7];  [7:  As Notas Explicativas de 2017 atestam a exatidão do balanço patrimonial do período e do valor de R$ 552.707,50, representando os totais do Ativo e do Passivo do exercício. Entretanto, esse o valor diz respeito ao Ativo e ao Passivo de 2018, e não de 2017.] 
e) o selo de autenticação da Jucesp, oposto nas demonstrações de 2017, ostenta o número 321.294/17-8, que diz respeito à 10ª alteração constitutiva da KSB, registrada na Jucesp anteriormente, conforme comprova o documento peça 16; e
f) identidade absoluta das assinaturas apostas nas demonstrações financeiras de 2017 e 2018.
Em resposta à sua oitiva, a KSB Borrachas não procurou demonstrar a genuinidade do documento. Em vez disso, limitou-se a argumentar que: o edital não havia exigido comprovantes de registros nem selos das demonstrações contábeis; não era cabível a análise dos demonstrativos de 2017, mas somente dos de 2018; e o BP de 2017 foi acatado pela comissão do pregão, após diligência à Jucesp.
Em linha com a jurisprudência remansosa desta Corte de Contas, que admite prova indireta ou indiciária quando variados e coincidentes os indícios, ainda mais nos casos em que o responsável não apresenta contraindícios, como ocorre nestes autos (Acórdãos 2.735/2010, 1.223/2015, 823/2019, 4.042/2020, todos do Plenário) , concluo pela falsidade material das demonstrações financeiras apresentadas pela KSB Borrachas no PE/SRP 15991/2019, referentes ao exercício financeiro de 2017.
Ao apresentar documento materialmente falso, a KSB praticou fraude para obter vantagem em certame público, sujeitando-se à incursão na sanção declaração de inidoneidade prevista no art. 46 da Lei 8.443/1992 (Lei Orgânica do TCU - LO/TCU) . Sanção semelhante, porém, a cargo do ente licitante, constava expressamente do item 6.1 do instrumento convocatório[footnoteRef:8] (5, p. 7) . [8:  "6.1. A apresentação de qualquer documento com falsidade material ou intelectual sujeitará o licitante à aplicação da, de acordo com os critérios do artigo 96 do Regulamento, além das demais cominações legais."] 
Ora, se a KSB considerava que as demonstrações financeiras de 2018, que apresentara inicialmente, atendiam plenamente às exigências do Edital e da legislação, cabia a ela manejar os instrumentos administrativos e judiciais que a legislação lhe conferia, para impor sua aceitação à Eletronorte. Jamais falsificar as demonstrações de 2017 e as apresentar como legítimas, em substituição às primeiras.
Por essas razões, com fulcro nos arts. 46 da Lei 8.443/1992 e 271 do Regimento Interno/TCU, declaro a inidoneidade da KSB Indústria e Comércio de Borrachas e Metais Eirelli para participar licitações promovidas pela Administração Pública Federal, bem como das realizadas por estados e municípios que contêm com o aporte de recursos federais.
IV
A KSB também se sujeitou a ser declarada inidônea quando optou por participar do certame na condição de empresa de pequeno porte (EPP) , usufruindo das vantagens conferidas pela Lei Complementar (LC) 123/2006, apesar de integrar o Grupo Tecnofix.
O art. 37, inciso XXI, da Constituição Federal estabelece, como regra, a igualdade entre licitantes[footnoteRef:9]. Não obstante isso, a Lei Complementar 123/2006 confere às sociedades empresárias que aufiram até R$ 4.800.000,00, entre outros benefícios (art. 3º, incisos I e II, da LC 123/2006[footnoteRef:10]) , o reconhecimento de "empate ficto" em licitações públicas[footnoteRef:11].  [9:  "Art. 37 (...) XXI - ressalvados os casos especificados na legislação, as obras, serviços, compras e alienações serão contratados mediante processo de licitação pública que assegure igualdade de condições a todos os concorrentes, com cláusulas que estabeleçam obrigações de pagamento, mantidas as condições efetivas da proposta, nos termos da lei, o qual somente permitirá as exigências de qualificação técnica e econômica indispensáveis à garantia do cumprimento das obrigações."     ]  [10:  É considerada microempresa a sociedade empresária que aufira receita bruta anual igual ou inferior a R$ 360.000,00 e, empresa de pequeno porte, entre R$ 360.000,00 e R$ 4.800.000,00 (art. 3º, incisos I e II, da LC 123/2006) .]  [11:  "Art. 44.  Nas licitações será assegurada, como critério de desempate, preferência de contratação para as microempresas e empresas de pequeno porte.§ 1o Entende-se por empate aquelas situações em que as propostas apresentadas pelas microempresas e empresas de pequeno porte sejam iguais ou até 10% (dez por cento) superiores à proposta mais bem classificada.§ 2o Na modalidade de pregão, o intervalo percentual estabelecido no § 1o deste artigo será de até 5% (cinco por cento) superior ao melhor preço."Em caso de empate (art. 45) :"I - a microempresa ou empresa de pequeno porte mais bem classificada poderá apresentar proposta de preço inferior àquela considerada vencedora do certame, situação em que será adjudicado em seu favor o objeto licitado;II - não ocorrendo a contratação da microempresa ou empresa de pequeno porte, na forma do inciso I do caput deste artigo, serão convocadas as remanescentes que porventura se enquadrem na hipótese dos§§ 1o e 2o do art. 44 desta Lei Complementar, na ordem classificatória, para o exercício do mesmo direito;III - no caso de equivalência dos valores apresentados pelas microempresas e empresas de pequeno porte que se encontrem nos intervalos estabelecidos nos §§ 1o e 2o do art. 44 desta Lei Complementar, será realizado sorteio entre elas para que se identifique aquela que primeiro poderá apresentar melhor oferta."Essas regras não se aplicam quando a melhor oferta inicial tiver sido apresentada por microempresa ou empresa de pequeno porte (art. 45, §2º, da LC 123/06) :"§ 2º O disposto neste artigo somente se aplicará quando a melhor oferta inicial não tiver sido apresentada por microempresa ou empresa de pequeno porte."] 
O tratamento favorecido às sociedades empresárias com receita bruta anual de até R$ 4.800.000,00 está em consonância com os arts. 170, inciso IX[footnoteRef:12], e 179[footnoteRef:13] da Constituição, que ordenam tratamento favorecido a micro (ME) e pequenas empresas (EPP) , e se justifica pelo fato de que, em que pese sua inquestionável importância econômica e social, respondendo por 27% do PIB, 52% dos empregos com carteira assinada e 40% dos salários pagos[footnoteRef:14], essas sociedades padecem de relativa fragilidade[footnoteRef:15]. [12:  "Art. 170. A ordem econômica, fundada na valorização do trabalho humano e na livre iniciativa, tem por fim assegurar a todos existência digna, conforme os ditames da justiça social, observados os seguintes princípios: (...) IX - tratamento favorecido para as empresas de pequeno porte constituídas sob as leis brasileiras e que tenham sua sede e administração no País."     ]  [13:   "Art. 179. A União, os Estados, o Distrito Federal e os Municípios dispensarão às microempresas e às empresas de pequeno porte, assim definidas em lei, tratamento jurídico diferenciado, visando a incentivá-las pela simplificação de suas obrigações administrativas, tributárias, previdenciárias e creditícias, ou pela eliminação ou redução destas por meio de lei."]  [14:  Vide: https://www.sebrae.com.br/sites/PortalSebrae/ufs/mt/noticias/micro-e-pequenas-empresas-geram-27-do-pib-do-brasil, ad0fc70646467410VgnVCM2000003c74010aRCRD.]  [15:  Vide: https://agenciabrasil.ebc.com.br/economia/noticia/2021-06/sebrae-pequenos-negocios-tem-maior-taxa-de-mortalidade] 
A Lei Complementar 123/2006 elenca, no seu art. 3º, § 4º[footnoteRef:16], diversas hipóteses de micro e pequenas empresas que não podem se beneficiar do regime jurídico mais favorável que aquela norma prevê. Do exame atento dessas hipóteses sobressai, nitidamente, a intenção do legislador de vedar o benefício a sociedade empresária que dele não necessite. [16:  Entre essas hipóteses, destacam-se, para os fins destes autos, as seguintes:"Art. 3º (...) § 4º Não poderá se beneficiar do tratamento jurídico diferenciado previsto nesta Lei Complementar, incluído o regime de que trata o art. 12 desta Lei Complementar, para nenhum efeito legal, a pessoa jurídica:I - de cujo capital participe outra pessoa jurídica;II - que seja filial, sucursal, agência ou representação, no País, de pessoa jurídica com sede no exterior;III - de cujo capital participe pessoa física que seja inscrita como empresário ou seja sócia de outra empresa que receba tratamento jurídico diferenciado nos termos desta Lei Complementar, desde que a receita bruta global ultrapasse o limite de que trata o inciso II do caput deste artigo;IV - cujo titular ou sócio participe com mais de 10% (dez por cento) do capital de outra empresa não beneficiada por esta Lei Complementar, desde que a receita bruta global ultrapasse o limite de que trata o inciso II do caput deste artigo;V - cujo sócio ou titular seja administrador ou equiparado de outra pessoa jurídica com fins lucrativos, desde que a receita bruta global ultrapasse o limite de que trata o inciso II do caput deste artigo; (...) VII - que participe do capital de outra pessoa jurídica; (...) "] 
Trata-se obviamente de rol não exaustivo, uma vez que não é razoável esperar que o texto normativo preveja absolutamente todas as situações fáticas com as quais o aplicador do direito pode se confrontar. 
Para assegurar o efetivo alcance dos objetivos da LC 123/2006[footnoteRef:17], é preciso evitar que os incentivos acabem por favorecer sociedades empresárias que a eles não façam jus, por não serem carecedoras de fragilidade que justifique a quebra da isonomia entre licitantes e o usufruto de regime jurídico mais benéfico. [17:  A função do intérprete do direito é fixar o verdadeiro sentido e alcance da norma. Nesse sentido, o art. 8º da lei 13.105/2015 (Novo Código de Processo Civil) , de aplicação subsidiária nos processos do TCU, determina ao juiz que, na aplicação da lei, atenda aos fins sociais a que ela se dirige. Na mesma linha o art. 50 Decreto-Lei 4.657/1942 (LINDB) .] 
Por essas razões, ainda que não haja coincidência entre sócios, esta Corte vem considerando ilícito quando a empresa de maior porte aufere, de forma indireta, os benefícios da Lei Complementar 123/2006, através da participação no certame de empresa pequeno porte. Nesse sentido, os Acórdãos 2.220/2013, 2.978/2013 e 2.992/2016, todos do Plenário, por exemplo.
Em resposta à oitiva, a KSB alegou que: não participa do capital de outra pessoa jurídica e não há participação de outra empresa em seu capital; não há ingerência de qualquer pessoa jurídica sobre sua gestão, como também não possui qualquer poder de decisão sobre outra empresa; a mera identidade de sócios não caracteriza grupo econômico; e apresentava-se como pertencente ao Grupo Tecnofix para fins meramente publicitários, tanto que, atualmente, se apresenta como integrante de outro grupo, denominado Indústrias RC, o que pode ser confirmado em https://www.ksbborrachas.com.br/.
Não há como acolher esses argumentos. Ainda que a composição societária não evidencie o vínculo com o Grupo Tecnofix é facilmente dedutível a partir dos seguintes indícios:
a) o site da KSB explicitava, em 11/9/2020, que a empresa integrava o Grupo Tecnofix (peça 74, p. 7) ;
b) o site do Grupo Tecnofix ratificava, em 7/9/2020, o vínculo entre as duas empresas, ao informar que, em maio de 2020, o Grupo havia adquirido a KSB Borrachas e a KSB Usinagem (peça 74, p. 8) ;
c) o endereço da KSB Borrachas coincide com o Industrial Tecnofix Ltda. (peça 74, pp. 8-9) ;
d) um sócio da Industrial Tecnofix foi nomeado, em fevereiro de 2015, procurador da única sócia da KSB (peça 69, p. 20-22) ;
e) a Industrial Tecnofix e a KSB Borrachas possuem o mesmo contador (peça 74, p. 9) ;
f)  a Comercial Tecnofix possui sócios com o mesmo sobrenome dos sócios da Industrial Tecnofix (peça 74, p. 9) ;
g) a KSB Borrachas, a Industrial Tecnofix e a Comercial Tecnofix compartilham o mesmo certificado de aprovação ISO 9001:2015, disponível no site do Grupo Tecnofix, emitido em 29/5/2018 e válido até 28/5/2021, que indica a Industrial Tecnofix como matriz e as empresas Comercial Tecnofix e KSB Borrachas como filiais (peça 76) ;
h) a Eletronorte solicitou o balanço patrimonial da KSB ao Grupo Tecnofix, e não diretamente à KSB (peça 34, p. 8) ; 
i) em resposta à oitiva do Tribunal, a KSB admitiu implicitamente pertencer ao Grupo Tecnofix, ao alegar não haver impedimento legal para que empresas do mesmo grupo emitam atestados de capacidade técnica entre si (peça 48, p. 7) ; e
j) nos e-mails enviados pela KSB à Eletronorte constava que a empresa fazia parte do Grupo da Tecnofix (peça 34, p. 8, e peça 74, pp. 9-10) .
Nota-se, portanto, que são vários e convergentes os indícios de que a KSB Indústria e Comércio de Borrachas e Metais Eireli fazia parte do Grupo Tecnofix, quando participou do PE/SRP 15991/2019, na qualidade de EPP, valendo-se dos benefícios conferidos pela Lei Complementar 123/2006, em especial nos arts. 44 e 45 (peça 43, p. 208) . 
Como já mencionado neste voto, constituída pelo somatório de indícios convergentes, a prova indiciária basta para a caracterização de fraude a licitação, conduta para a qual o art. 46 da Lei 8.443/1992 prescreve a declaração de inidoneidade para licitar com a Administração Pública.
Por essas razões, na dosimetria da declaração de inidoneidade aplicada à KSB Indústria e Comércio de Borrachas e Metais Eirelli, já decidida no segmento anterior, levo em conta a participação da empresa no PE/SRP 15991/2019 na condição de EPP.  
V
Chamo atenção para a alegação da KSB, apresentada em resposta à oitiva do TCU, no sentido de que sua participação Grupo Tecnofix tinha fins meramente publicitários, o que seria comprovado, segundo ela, pelo fato de que, atualmente, se apresenta como integrante de outro grupo empresarial, denominado Indústrias RC (vide segmento anterior) .
No site da empresa, de fato, a KSB borrachas apresenta-se atualmente como integrante do Grupo Indústrias RC (https://www.ksbborrachas.com.br/, consulta realizada em 5/11/2021) . 
Ocorre que também consta do site da empresa que, em 2014, ela foi adquirida pelas Indústrias RC, informação corroborada no site do próprio Grupo Indústrias RC, que, acrescenta que, atualmente, fazem parte do Grupo a Abratec Industrial, a BBTEC Barramentos Blindados, a Industrial Tecno-fix, e a KSB Borrachas (https://www.industriasrc.com.br/) .
Além disso, do site do Grupo Indústrias RC consta que, em março de 2021, os sócios da Tecno-Fix decidiram mudar o nome do Grupo para Indústrias RC.
Ora, não bastassem as graves irregularidades perpetradas pela KSB Borrachas no PE/SRP 15991/2019, mencionadas nos dois segmentos precedentes, essa empresa ainda tem a insolência de comparecer aos autos para falsear fatos relevantes, na tentativa de induzir esta Corte a erro, levando-a a crer que Tecnofix e RC são grupos distintos.
Os princípios constitucionais do contraditório e da ampla defesa conferem liberdade para que as partes defendam seus interesses nos processos judiciais e administrativos. Porém, ainda que ampla, essa libertada não é absoluta. É balizada pelos postulados éticos e morais que orientam esses processos. Não pode a parte dela se valer para agir com deslealdade, empregando artifícios fraudulentos para induzir o órgão julgador a erro.
O princípio da lealdade processual encontra-se expresso no artigo 5º da Lei 13.105/2015 (Código de Processo Civil - CPC) e incide sobre todos que participam do processo.
O art. 77 do CPC impõe diversos deveres às partes e a todos aqueles que participem do processo, entre os quais destaco: expor os fatos em juízo conforme a verdade (inciso I) e não formular pretensão ou de apresentar defesa quando cientes de que são destituídas de fundamento (inciso II) . 
O art. 80 do mesmo diploma legal enuncia condutas que caracterizam litigância de má-fé: I - deduzir pretensão ou defesa contra texto expresso de lei ou fato incontroverso; II - alterar a verdade dos fatos; III - usar do processo para conseguir objetivo ilegal; IV - opuser resistência injustificada ao andamento do processo; V - proceder de modo temerário em qualquer incidente ou ato do processo; VI - provocar incidente manifestamente infundado; e VII - interpuser recurso com intuito manifestamente protelatório, para as quais o art. 81 prescreve condenação da parte infratora ao pagamento de multa, entre 1 e 10% do valor corrigido da causa, além de indenização da parte contrária pelos prejuízos que sofreu.
Ocorre que o art. 58 da LO/TCU confere a esta Corte somente mecanismos para reprimir os casos de litigância de má-fé que subsomem à conduta correspondente à "resistência injustificada ao andamento do processo", prevista no art. 80, inciso IV, do CPC, nas seguintes hipóteses: não atendimento à diligência do Relator ou à decisão do Tribunal (inciso VI) ; obstrução ao livre exercício de inspeções e auditorias (inciso V) ; e sonegação de processo, documento ou informação, em inspeções ou auditorias (inciso VI) , prescrevendo aplicação de multa de até R$ 67.854,38[footnoteRef:18] e, se necessário, afastamento temporário do responsável[footnoteRef:19]. [18:  Art. 58 da Lei 8.443/1992 c/c o art. 1º da Portaria 15/2021.]  [19:  Art. 44 da Lei 8.443/1992.] 
Em que pese inexistência de disposição específica nos normativos do TCU, a alteração ardilosa da verdade dos fatos no âmbito de processos desta Corte, tal qual a perpetrada pela KSB nestes autos, não pode ser agraciada com a impunidade.
Por força do que dispõem os arts. 4º do Decreto-Lei 4.657/1942 (Lei de Introdução às Normas do Direito Brasileiro - LINDB) e 140 do CPC, o juiz não se exime de sentenciar ou despachar sob a alegação de lacuna ou obscuridade da lei, cabendo-lhe, se necessário à solução de questão posta no processo, recorrer à analogia, costumes e princípios gerais do direito.
Em complemento, o enunciado 103 da Súmula de Jurisprudência do TCU, de 25 de novembro de 1976, prevê que "na falta de normas legais regimentais específicas, aplicam-se, analógica e subsidiariamente, no que couber, a juízo do Tribunal de Contas da União, as disposições do Código de Processo Civil". Entendimento foi transposto para art. 298 do Regimento Interno/TCU, que autoriza o uso, em caráter subsidiário, de disposições do Código de Processo Civil e de outras normas processuais.
Oportuno destacar que a aplicação subsidiária do CPC em processo do Tribunal de Contas foi validada pelo Supremo Tribunal Federal, por ocasião da apreciação do Mandado de Segurança 24.961-7.
Obviamente, não se pode utilizar indiscriminadamente preceitos do CPC para punição de responsáveis pelo TCU. Além da ausência de norma específica, é necessária a identidade de elementos da situação regulada pelo Código e da presente no processo da Corte de Contas.
É o que ocorre nestes autos. Como mencionado, não existem nos normativos do TCU penalidade específica para a conduta desleal de alterar propositalmente a verdade dos fatos, na tentativa de induzir o Tribunal a erro. Ao mesmo tempo, essa conduta se subsome perfeitamente à prevista no art. 80, inciso II, do CPC, para a qual é atribuída a consequência jurídica aplicação de multa (art. 81, caput e § 3º, do CPC) . 
A propósito, a aplicação de multa a litigante de má-fé como resultado da aplicação subsidiária do Código de Processo Civil é prática corrente desta Corte de Contas, nos casos em que se identifica intenção meramente protelatória da oposição de embargos de declaração, conforme evidenciam os Acórdãos 593/2017, 1.687/2020, 2.001/2020 e 1.764/2021, todos do Plenário.
Por essas razões, aplico à KSB a multa prevista no art. 58 da Lei 8.443/1992 c/c os arts. 80, inciso II, e 81 do Código de Processo Civil (Lei 13.105/2015) , na forma do artigo 298 do Regimento Interno do TCU.
VI
O representante alegou que o BP de 2017 (peça 15) continha erros de cálculo, adulteração e falsificação tão evidentes que qualquer leigo poderia tê-los identificado (alegação item "d") e que nenhuma das licitantes seria capaz de atender à condição estabelecida no item 6.3, alínea "e", do edital (alegação item "e") . 
Em acréscimo às falhas apontadas pela representante, unidade instrutiva verificou a aceitação, sem justificativa do gestor ou permissão expressa no edital, de atestado de capacidade técnica emitido por empresa do grupo econômico de que participava a KSB Borrachas, contrariando o item 8 do art. 66 do Regulamento de Licitações e Contratos da Eletrobrás.
A Eletronorte argumentou que as inconsistências nos demonstrativos da KSB, ainda que diversas, não eram de fácil verificação no decorrer do pregão. No tocante à exigência de comprovação de capacidade técnica, com quantitativos mínimos de 20% do objeto licitado, alegou que tem respaldo no Regulamento de Licitações e Contratos da Eletrobrás. Quanto à aceitação do atestado que foi emitido por empresa do mesmo grupo econômico da KSB, afirmou que era prescindível para comprovar a capacidade técnica exigida.
Bem verdade que a fase de habilitação no pregão eletrônico deve ser desembaraçada, para conferir agilidade e rapidez ao certame. Porém, isso não exime a comissão de licitação de adotar precauções para assegurar a veracidade de documentos de habilitação apresentados pelas licitantes, notadamente nos casos em que indícios consistentes de falsidade tenham sido apontados por outros participantes do certame.
As medidas que a comissão licitante adotou com o intuito de assegurar a autenticidade das demonstrações financeiras da KSB revelaram-se totalmente inócuas: a Jucesp não foi conclusiva quanto à autenticidade do registro; e a autenticação de cópia do balanço por cartório não garante veracidade do documento, mas tão somente sua correspondência com o original.
O RLC da Eletrobrás não impunha os exatos termos do subitem 6.3, letra "e" do edital - "experiência na execução do objeto desta licitação, com quantitativos mínimo de 20% do objeto licitado". Pelo contrário, permitia comprovação da execução de objeto similar (peça 75, p. 64, item 5) . Constando essa exigência do instrumento convocatório, não poderia a comissão licitante ter se circunscrito à sua literalidade, exigindo comprovação de fornecimento dos tipos específicos de rolamentos objeto da licitação, como se o fornecimento de produtos equivalentes, em termos de porte, custo, logística, não capacitasse para o atendimento do objeto do edital.
Não há impedimento legal para apresentação de atestados de capacidade técnica emitidos por empresas do mesmo grupo. Porém, como a confiabilidade desses atestados é menor, fazem-se necessárias medidas para ratificar seu teor, a exemplo da diligência para a apresentação de cópias de contratos, medições, notas fiscais, registros em órgãos oficiais etc., ou a evidenciação da desnecessidade desse procedimento.
A Selog não promoveu as audiências da pregoeira, da equipe de apoio nem dos responsáveis pela elaboração instrumento convocatório, para que apresentassem justificativas a respeito dessas questões. 
Seria o caso, em princípio, de restituir os autos à unidade instrutiva, para saneamento dos autos. Porém, as circunstâncias destes autos não recomendam essa providência. Primeiro, porque a gravidade das condutas é mitigada pela ausência de indícios de má-fé, prevaricação, locupletamento e atuação deliberada para beneficiar determinado licitante. Segundo, porque apresentam menor importância, em comparação com as demais questões tratadas nestes autos. Por fim, porque a ciência à Eletronorte dessas impropriedades aparenta suficiente para evitar equívocos semelhantes em certames futuros da estatal. 
Assim, em atenção aos princípios da razoável duração do processo[footnoteRef:20] e da economia processual[footnoteRef:21], e considerando a fase que se encontram os autos, dou ciência das impropriedades referidas neste segmento à Eletronorte. [20:  A duração razoável dos processos foi erigida como cláusula pétrea e direito fundamental pela Emenda Constitucional 45/2004, que acresceu o inciso LXXVIII ao art. 5º da Constituição Federal de 1988.]  [21:  O princípio da economia processual orienta o órgão julgador a prestar a atividade jurisdicional produzindo o máximo de resultados com o mínimo de esforço, evitando gastos inúteis de tempo e dinheiro. Apresenta-se disperso na legislação, a exemplo dos arts. 188 e 277 do CPC.] 
Com essas considerações, incorporo às minhas razões de decidir as análises e conclusões da unidade especializada, constantes da instrução transcrita no relatório, e voto no sentido de que o Tribunal adote a deliberação que submeto à apreciação deste Colegiado.
TCU, Sala das Sessões, em 18 de janeiro de 2022.
WALTON ALENCAR RODRIGUES 
Relator